ACORDAO-COMPLETO-2348533

ACÓRDÃO 2693/2019 ATA 44/2019 - PLENÁRIO

VISTOS, relatados e discutidos estes autos de representação a respeito de possíveis irregularidades ocorridas no Ministério da Integração Nacional (MI) , relacionadas à Concorrência 001/2017, do tipo "melhor técnica", para a contratação de empresa prestadora de serviços de "Comunicação Corporativa", 
ACORDAM os ministros do Tribunal de Contas da União, reunidos em sessão do Plenário, ante as razões expostas pelo relator em: 
9.1. rejeitar as razões de justificativa apresentadas pelos senhores Maria Helena Lopes Campos Sales, Reynaldo Aben-Athar de Sousa, Geraldo Antônio de Oliveira, Adriano Guedes Ferreira, Ivoneide Saraiva de Carvalho e Ricardo Tavares de Jesus Castelo Branco  concernentes às irregularidades indicadas no Acórdão 1965/2017-TCU-Plenário;
9.2. aplicar aos responsáveis indicados acima, individualmente, a multa prevista no art. 58, inciso II, da Lei 8.443/1992 c/c o art. 268, inciso II, do RI/TCU, no valor de R$ 10.000.00 (dez mil reais) , fixando-lhes o prazo de quinze dias, a contar das notificações, para que comprovem, perante o Tribunal (art. 214, inciso III, alínea "a", do Regimento Interno/TCU) , o recolhimento das dívidas ao Tesouro Nacional, atualizadas monetariamente desde a data deste acórdão até a dos efetivos recolhimentos, se forem pagas após o vencimento, na forma da legislação em vigor;
9.3. autorizar o desconto das dívidas na remuneração dos servidores, observado o disposto no art. 46 da Lei 8.112/1990;
9.4. autorizar, desde logo, nos termos do art. 28, inciso II, da Lei 8.443/1992, a cobrança judicial das dívidas caso não atendidas as notificações e não seja possível o desconto determinado;
9.5. dar ciência deste acórdão ao Ministério do Desenvolvimento Regional e à Secretaria de Fiscalização de Infraestrutura Portuária e Ferroviária deste Tribunal, esta para conhecimento e verificação de reflexo nas contas dos respectivos responsáveis.

Representação a respeito de possíveis irregularidades em contratação de empresa prestadora de serviços de "Comunicação Corporativa".

Ministério da Integração Nacional (extinto) e Ministério do Desenvolvimento Regional.

3. Responsáveis: 
3.1. Responsáveis: Adriano Guedes Ferreira (XXX.974.651-XX); Geraldo Antonio de Oliveira (XXX.507.676-XX); Ivoneide Saraiva de Carvalho (XXX.851.531-XX); Maria Helena Lopes Campos Sales (XXX.194.315-XX); Reynaldo Aben Athar de Sousa (XXX.310.091-XX); Ricardo Tavares de Jesus Castelo Branco (XXX.927.191-XX).

13.1. Ministros presentes: José Mucio Monteiro (Presidente), Walton Alencar Rodrigues, Benjamin Zymler, Augusto Nardes (Relator), Aroldo Cedraz e Vital do Rêgo.
13.2. Ministros-Substitutos convocados: Augusto Sherman Cavalcanti e Marcos Bemquerer Costa.
13.3. Ministro-Substituto presente: Weder de Oliveira.

ACORDAO-COMPLETO-2519664

Acórdão de Relação 3069/2021 - Plenário

Acórdão de Relação

ACORDAO-COMPLETO-2396844

Acórdão de Relação 394/2020 - Plenário

AUGUSTO NARDES

Adoto como parte do relatório a instrução elaborada no âmbito da Secretaria de Controle Externo de Aquisições Logísticas - Selog, que contou com a anuência do corpo diretivo da unidade (peças 115 a 117) e do Ministério Público junto a este Tribunal (MP/TCU) (peça 125) :
"INTRODUÇÃO
Trata-se de representação a respeito de possíveis irregularidades ocorridas no Ministério da Integração Nacional (MI) , relacionadas à Concorrência 001/2017 - Processo 59110.000226.2016-81, do tipo 'melhor técnica', para a contratação de empresa prestadora de serviços de 'Comunicação Corporativa', a serem realizados na forma de execução indireta, sob o regime de empreitada por preço unitário.
O valor estimado para execução dos produtos e serviços previstos no subitem 5.2 e 5.3 do Projeto Básico era de R$ 24.357.046,66 (peça 29, p. 11) .
Acolhendo proposta desta Selog (peças 4, 5 e 6) , o Ministro Relator Augusto Nardes proferiu despacho, em 7/7/2017, no qual conheceu da Representação e concedeu a medida cautelar inaudita altera pars, nos termos do art. 276, caput, do Regimento Interno/TCU, determinando ao Ministério da Integração Nacional (MI) que suspendesse o andamento da Concorrência 001/2017 - Processo 59110.000226.2016-81 até ulterior deliberação deste Tribunal e, ainda, a realização de oitiva do órgão contratante e diligência para obtenção junto a este de documentos e informações relacionados à fase interna da licitação (peça 7) .
Efetuadas as devidas comunicações processuais (peças 8 a 12) , o Ministério da Integração Nacional encaminhou sua manifestação em resposta à oitiva (peça 13) e cópia integral em CD do Processo Administrativo 59110.000226.2016-81 para atendimento à requisição de documentos e informações em sede de diligência. Tal documentação foi integralmente juntada aos autos, constituindo as peças 14 a 34.
A Concorrência 001/2017 foi suspensa quando já havia sido publicado o resultado do julgamento da fase de habilitação, restando habilitadas as empresas 'CDN Comunicação', 'Approach Comunicação', 'Informe Comunicação Integrada', 'Máquina da Notícia Comunicação Ltda.', 'RP1 Comunicação', 'BR Mais Comunicação', 'FSB Comunicação' e 'Grupo Informe'. Restou inabilitada a empresa 'Partners Comunicação Integrada Ltda.', havendo, segundo informa o MI, transcorrido in albis o prazo recursal.
Diante dos fatos apurados, a Selog concluiu pela procedência desta representação, no que se refere à alegação de que o edital estabelece regras que 'frustram o caráter competitivo do certame e mais, ferem o princípio da isonomia, da legalidade e do julgamento objetivo, pois pontua o porte da empresa; a capacitação da equipe técnica; a estrutura física existente', exigindo-se, ainda, ônus desnecessário 'exigir análise de mídia sem disponibilizar os c1ippings' (peça 1, p. 1) .Também se confirmou ser inadequada a realização do certame na modalidade Concorrência, do tipo 'melhor técnica', visto não haver restado justificada tal escolha e, tampouco, a do não parcelamento do objeto.
Em apreciação subsequente, acolhendo proposta desta Selog (peças 44, 45 e 46) , o Tribunal exarou o Acórdão 1965/2017-TCU-Plenário, de 6/9/2017, pelo qual determinou ao MI que adotasse as providências cabíveis com vistas a anular a Concorrência 001/2017, além da realização de audiência dos responsáveis pela organização e condução do certame.
O MI informou, em 10/10/2017, haver cumprido a determinação de anulação da Concorrência 001/2017 (peça 80) .
HISTÓRICO
Em cumprimento à determinação proferida no item 9.3 do Acórdão 1965/2017-TCU-Plenário, de 6/9/2017, as comunicações de audiência dos responsáveis, em total de seis pessoas, foram efetuadas com o envio, em 14/9/2017, dos Ofícios 1.530/2017 (peça 63) , 1.531/2017 (peça 62) , 1.532/2017 (peça 61) , 1.533/2017 (peça 60) , 1.534/2017 (peça 5) e 1.535/2017 (peça 58) .
Cinco dos responsáveis chamados em audiência foram devidamente comunicados, havendo sido comprovada a respectiva ciência de comunicação (peças 81, 67, 66, 78 e 68) .
O Ofício 1.535/2017, destinado ao responsável Ricardo Tavares de Jesus Castelo Branco, foi devolvido ao TCU, após quatro tentativas frustradas de entrega ao destinatário (peças 82 e 86) .
Considerando, porém, que o citado responsável, em 28/9/2017, outorgou procuração a advogado para representá-lo perante o TCU nos assuntos relacionados a este processo (peça 75) , além de integrar o rol de responsáveis que, por meio do mesmo advogado, ingressaram, em 4/10/2017, com pedido de prorrogação de prazo para envio de suas razões de justificativa (peça 69) , resta evidente que o senhor Ricardo Tavares de Jesus Castelo Branco tomou conhecimento do Ofício 1.535/2017, de 14/9/2017, havendo sido, portanto, devidamente notificado de sua chamada em audiência pelo TCU.
Cabe assinalar, ainda, que no pedido de prorrogação de prazo o advogado informa que 'O sexto Requerente [Ricardo Tavares de Jesus Castelo Branco], em que pese não ter recebido o oficio de citação - haja vista ter sido encaminhado para endereço equivocado -, ingressa espontaneamente nos autos e solicita, também, a juntada da procuração e do substabelecimento, anexos' (peça 69, p. 1) :
O pedido foi devidamente apreciado pela Assessoria desta Selog, em 6/10/2017, sendo concedida a prorrogação de prazo requerida, com fundamento na Portaria GAB-AN 1/2015 e na Portaria de Delegação de Competência Selog 1/2017 (peça 77) .
Todos os responsáveis encaminharam tempestivamente ao TCU, em 7/11/2017, suas razões de justificativa (peças 87, 92, 96, 100, 105 e 110) , as quais passam ser objeto desta análise.
EXAME TÉCNICO
Objeto da audiência: inserção no processo administrativo SEI 59110.000226.2016-8, em caráter meramente pro forma, dos documentos 'ESTUDO TÉCNICO PRELIMINAR DA CONTRATAÇÃO' e 'PLANO DE TRABALHO', para fins de requerer a realização de concorrência, do tipo 'melhor técnica', para contratação de empresa prestadora de serviços de 'comunicação corporativa', descritos em 'Projeto Básico' já elaborado anteriormente, não sendo evidenciadas: a) a realização de estudo de viabilidade da solução pretendida, em que fossem verificadas as opções disponíveis no mercado; b) a necessidade de inserção dos itens de serviço indicados no 'Projeto Básico', consideradas a demanda prevista e o quantitativo; c) a adequação da contratação pretendida, tendo em vista que houve indicação de resultados subjetivos e não passíveis de análise custo-benefício; d) a existência de justificativa circunstanciada para haver sido indicada a realização do certame na forma concorrência, do tipo 'melhor técnica'; e) a inviabilidade, em termos objetivos, de parcelamento do objeto licitado.
Responsável: Maria Helena Lopes Campos Sales (CPF: XXX.194.315-XX) , Chefe da Assessoria de Comunicação Social do Ministério da Integração, no período de 6/7/2016 a 12/1/2017.
Conduta do agente: assinou, juntamente com o Diretor do Departamento de Gestão Interna, como responsável pela elaboração do documento 'ESTUDO TÉCNICO PRELIMINAR DA CONTRATAÇÃO' e declarou 'para fins de prova junto ao Ministério da Integração Nacional, para os efeitos e sob as penas da lei', ser a responsável pela elaboração do documento 'PLANO DE TRABALHO', tendo sido ambos os documentos citados inseridos no processo administrativo SEI 59110.000226.2016-81em caráter meramente pro forma.
Responsável: Reynaldo Aben-Athar de Sousa (CPF: XXX.310.091-XX) , Diretor do Departamento de Gestão Interna do Ministério da Integração.
Conduta do agente: assinou, juntamente com a Chefe da Assessoria de Comunicação Social, como responsável pela elaboração do documento 'ESTUDO TÉCNICO PRELIMINAR DA CONTRATAÇÃO' e aprovou o documento 'PLANO DE TRABALHO', tendo sido ambos os documentos citados inseridos no processo administrativo SEI 59110.000226.2016-81 em caráter meramente pro forma.
Razões de justificativa (Maria Helena Lopes Campos Sales - peça 92) .
Inicia descrevendo o 'contexto fático vivenciado pelo MI', assinalando que, anteriormente à licitação, estava sendo executado o Contrato 55/2012, cuja vigência encerraria em 16/10/2017, sendo que o processo licitatório para a nova contratação pretendida 'iniciou-se em meados de outubro de 2016' (p. 4) .
Afirma que, apesar de 'o objeto do contrato atual estivesse atendendo a contento às necessidades do Ministério, os próximos meses seriam cruciais' e que seria 'preciso aprimorar o objeto do contrato' para incluir, além dos serviços já prestados, 'outros que incluíssem a atuação em âmbito internacional, com a exigência de profissionais mais qualificados nessa área' (p. 5) .
Aduz que 'foi necessário socorrer-se de editais de outros órgãos públicos - Ministério do Transporte, Ministério do Esporte e Instituto Brasileiro de Turismo', os quais teriam como objeto 'os mesmos serviços que seriam licitados, para que se pudesse utilizar como parâmetro de comparação' (idem) .
a) não sendo evidenciada a realização de estudo de viabilidade da solução pretendida, em que fossem verificadas as opções disponíveis no mercado.
Considera 'fundamental' a juntada aos autos dos referidos editais publicados pelos Ministério do Transporte, Ministério do Esporte e Instituto Brasileiro de Turismo, os quais teriam servido de 'parâmetro de comparação' para que a responsável 'pudesse elaborar tanto o Estudo Técnico como o Plano de Trabalho' (p. 5-6) .
Afirma haver utilizado 'sistemas oficiais de referência da Administração Pública', os quais 'além de refletirem, em boa medida, os preços de mercado, gozam da presunção de veracidade, devendo ter preferência em relação a outros' (p. 6) .
Considera não ser 'crível que se atribua à Peticionária referida irregularidade, pois foi diligente e cauteloso [sic] na sua atuação' (idem) .
Admite que, 'ainda que não tenha evidenciado, de fato, a realização de estudo de viabilidade nos referidos documentos, este foi realizado, conforme se pode inferir' da leitura dos campos 'Justificativa da Contratação', no Estudo Técnico, e no campo 'Justificativa da Proposição', no Plano de Trabalho (ibidem) .
b) não sendo evidenciada a necessidade de inserção dos itens de serviço indicados no 'Projeto Básico', consideradas a demanda prevista e o quantitativo.
Afirma que 'o MI é responsável por assessorar direta e indiretamente o Presidente da República', além de atuar 'em todos os estados da federação, desenvolvendo e articulando soluções junto à Secretaria Nacional de Proteção e Defesa Civil - SEDEC' (p. 7) .
Segue elencando atribuições do MI, as quais geram 'demandas de imprensa' que 'exigem a captura e o tratamento adequado das informações, sob pena de serem divulgadas de forma equivocada, podendo provocar danos irreparáveis' (idem) .
Conclui afirmando que (p. 7-8) :
Considerando que algumas demandas não podem ser quantificadas com antecedência - tendo em vista seu caráter excepcional e extraordinário - seria impossível exigir da Peticionária que, na elaboração do Plano de Trabalho e Estudo Técnico Preliminar da Contratação, pudesse ter conhecimento desse numerário [sic].
Nesse sentido, não há que se falar em irregularidade, já que essas peculiaridades da licitação em questão foram corretamente explicitadas pela Peticionária, tanto no Plano de Trabalho como no Estudo Técnico, não sendo possível mensurar o quantitativo de demandas que poderiam ser solicitadas.
c) não sendo evidenciada a adequação da contratação pretendida, tendo em vista que houve indicação de resultados subjetivos e não passíveis de análise custo-benefício.
Afirma que a 'planilha de produtos e serviços foi desenvolvida a partir de um diálogo entre a Secretaria de Comunicação Social da Presidência da República - SECOM/PR e a Associação Brasileira das Agências de Comunicação - ABRACOM' (p. 6) .
Considera que, apesar de a SECOM/PR haver indicado algumas providências para que houvesse a definição objetiva dos serviços, de modo a evitar 'subjetivismos', a 'própria natureza do serviço licitado' requer a 'indicação de resultados subjetivos, porém, sem que isso pudesse prejudicar a análise custo-benefício' (p. 6-7) .
d) não sendo evidenciada a existência de justificativa circunstanciada para haver sido indicada a realização do certame na forma concorrência, do tipo 'melhor técnica'.
Afirma que no campo 'Justificativa da Contratação' encontra-se 'evidenciado o aspecto qualitativo dos serviços que seriam licitados e sua natureza predominantemente intelectual', pelo que conclui haver sido 'devidamente fundamentada a escolha pelo tipo melhor técnica' (p. 8) .
Transcreve trechos do 'Estudo Técnico' e do 'Plano de Trabalho', que comprovariam 'o cumprimento do mencionado requisito' (idem) .
Assinala que 'foram analisados editais de licitação de três órgãos da Administração Pública que contrataram os mesmos serviços almejados pelo MI e que serviram de parâmetro de comparação', os quais, juntamente com o edital elaborado para o certame, justificariam a 'opção pela modalidade concorrência' (p. 9) .
Conclui afirmando que (idem) :
Ainda que esse Tribunal entenda que alguns serviços de Comunicação Corporativa - como estratégia em comunicação, assessoria de imprensa, inteligência de mídia, incluído o monitoramento e análise denominado clipping, serviços fotográficos, treinamento, produção de conteúdo, prevenção e gerenciamento de crises, design, eventos e ações especiais - poderiam ser de natureza comum, é imperioso esclarecer que, considerando as competências e as atribuições do MI - dentre as quais se destacam a defesa civil e a formulação de condução da Política Nacional de Desenvolvimento Regional - é preciso que esses serviços sejam prestados por profissionais extremamente qualificados, pois qualquer falha pode colocar em risco a segurança de todo o país.
Portanto, a análise desse Tribunal não pode ser realizada sem que seja verificada essa perspectiva macro de atuação do MI e suas grandes responsabilidades.
e) não sendo evidenciada a inviabilidade, em termos objetivos, de parcelamento do objeto licitado.
Afirma que (p. 9-10) :
Conforme bem explicitado pelo MI, a Comunicação Corporativa utiliza o conceito de Comunicação Integrada. Assim, a utilização de serviços fragmentados seria ineficaz.
Nesse sentido, considerando o conceito de Comunicação Corporativa determinado pela ABRACOM, depreende-se que não há como prestar o referido serviço se não for de forma conjunta. Portanto, a justificativa da inviabilidade de parcelamento do objeto licitado está contida dentro da própria definição de Comunicação Corporativa.
Razões de justificativa (Reynaldo Aben-Athar de Sousa - peça96) .
A manifestação do responsável reproduz literalmente as razões de justificativa apresentadas pela senhora Maria Helena Lopes Campos Sales.
Cabe assinalar que o responsável admite haver elaborado 'juntamente com a Chefe da Assessoria de Comunicação Social', o 'Estudo Técnico', além de haver aprovado o 'Plano de Trabalho' (p. 6) .
Análise.
A inserção no processo administrativo SEI 59110.000226.2016-81, em caráter meramente pro forma, do 'ESTUDO TÉCNICO PRELIMINAR DA CONTRATAÇÃO' (peça 14, p. 101-105) e do 'PLANO DE TRABALHO' (peça 14, p. 106-110) restou evidente na análise efetuada em instrução precedente (peça 44, p. 13 - parágrafos 74 a 85) , não havendo a questão sido abordada pelos responsáveis, os quais se limitaram a descrever o 'contexto fático' de atuação do MI, restando caracterizado o descumprimento, na fase de planejamento da licitação, do disposto no art. 6º, inciso IX, e art. 46, § 3º, da Lei 8.666/1993, art. 2º do Decreto 2.271/1997; art. 6º, § 3º, e artigos 25, 26 e 27 da IN 02/2008, além da não observância das recomendações contidas nos itens 9.1.21 a 9.1.24.4 do Acórdão 2212/2016-TCU-Plenário, de 24/8/2016, Ministro Relator Augusto Sherman.
Comprova-se, portanto, que não se encontram evidenciadas no referido processo administrativo: a) a realização de estudo de viabilidade da solução pretendida, em que fossem verificadas as opções disponíveis no mercado; b) a necessidade de inserção dos itens de serviço indicados no 'Projeto Básico', consideradas a demanda prevista e o quantitativo; c) a adequação da contratação pretendida, tendo em vista que houve indicação de resultados subjetivos e não passíveis de análise custo-benefício; d) a existência de justificativa circunstanciada para haver sido indicada a realização do certame na forma concorrência, do tipo 'melhor técnica'; e) a inviabilidade, em termos objetivos, de parcelamento do objeto licitado.
A apresentação de três editais que teriam servido de 'parâmetro de comparação' para a elaboração do 'ESTUDO TÉCNICO PRELIMINAR DA CONTRATAÇÃO' e do 'PLANO DE TRABALHO', ora trazidos aos autos pelos responsáveis (peças 88, 89 e 90; 93, 94 e 95; 97, 98 e 99; 101, 102 e 103; 106, 107 e 108; 111, 112 e 113) , mas não mencionados naqueles documentos, apenas comprovam que três outros órgãos públicos realizaram licitações com objeto assemelhado ao da Concorrência 001/2017, conduzida pelo MI e posteriormente anulada por determinação do TCU.
A simples apresentação de editais não corresponde à realização de consulta aos 'sistemas oficiais de referência da Administração Pública', tal como pretendem os responsáveis, pois tais sistemas são relativos a preços de referência que podem ser obtidos em fontes como o SICRO e o SINAPI. Editais de licitação, por óbvio, não constituem um 'sistema oficial de referência', ainda que deles se possa extrair informação útil para o planejamento de um certame licitatório.
No entanto, os valores estimados para a contratação, indicados em editais de licitação, não podem ser considerados como medida segura de aferição dos preços de mercado, bastando assinalar que usualmente se observa, nos certames em que ocorre efetiva disputa entre os licitantes, que a contratação se dá em valores abaixo do estimado.
Os responsáveis admitem não restar evidente nos autos do processo administrativo a realização de estudo de viabilidade da solução a ser contratada, mas pretendem que seja possível 'inferir' que foi realizado, indicando para tanto a leitura dos campos 'Justificativa da Contratação', no Estudo Técnico, e no campo 'Justificativa da Proposição', no Plano de Trabalho.
Cabe assinalar, entretanto, que os documentos 'Estudo Técnico' e 'Plano de Trabalho' somente foram elaborados e juntados aos autos do processo administrativo SEI 59110.000226.2016-81 após a 'Coordenação Geral de Suporte Logístico/Coordenação de Administração de Material/Divisão de Compras do MI' haver indicado, em 12/12/2016, serem insuficientes as justificativas apresentadas em 'Projeto Básico' para a contratação pretendida, encaminhado àquela Coordenação pela senhora Maria Helena Lopes Campos Sales, em 23/11/2016, (peça 14, p. 82) , havendo a Coordenação se expressado nos seguintes termos (peça 14, p. 93) :
13. A área técnica demandante, em diversos momentos da sua justificativa, cita a 'extensa demanda de comunicação' ou o 'grande volume de tarefas' a fim de justificar a contratação e o quantitativo dos serviços. Entretanto, há necessidade que a área técnica justifique no Projeto Básico, com base no Estudo Técnico Preliminar (que deve constar obrigatoriamente no processo) , o quantitativo de serviço demandado. Destaco que a IN 02/2008, em seu art. 15, inciso V, estabelece que a justificativa da relação entre a demanda e a quantidade de serviço a ser contratada deve ser acompanhada dos critérios de medição utilizados, documentos comprobatórios e outros meios probatórios que se fizerem necessários. Essa justificativa pode ser realizada, por exemplo, através de uma estimativa feita através [sic] da análise da necessidade de anos anteriores.
Com relação aos campos 'Justificativa da Contratação', no 'Estudo Técnico', e 'Justificativa da Proposição', no 'Plano de Trabalho', ora mencionados pelos responsáveis, trata-se de um mesmo texto reproduzido nos dois documentos que, em sua parte inicial, limita-se a relacionar as competências do Ministério. Em seguida, o texto indica haver 'extensa demanda de comunicação para suprir o atendimento à imprensa e a divulgação das informações institucionais para públicos estratégicos e a sociedade como um todo', o que tornaria necessária a 'contratação de uma empresa para prestação de serviços de consultoria, planejamento estratégico, assessoria de imprensa, comunicação interna e relações públicas', sendo consideradas como 'acessórias' as atividades de 'gestão de crises, auditoria de imagem, ações de relações públicas e treinamento de porta-vozes, atendimento à imprensa e coletivas de imprensa, comunicação interna, relações com públicos estratégicos'. O texto também assinala que 'frente ao grande volume de tarefas, a sensibilidade do tema exige uma empresa com ampla experiência em redações de veículos de comunicação e/ou assessoria de imprensa na área governamental', concluindo, em seguida, que 'a prestação de serviço especializado é necessária e fundamental para o bom desempenho da missão institucional do MI'. Por fim, o texto indica que os 'produtos e serviços a serem contratados são de natureza predominantemente intelectual, por isso a opção pelo tipo Melhor Técnica', além de salientar que dada a 'extensa demanda', não seria 'crível admitir-se que a busca por preços menores seja o único objetivo da contratação pretendida no presente certame' (peça 14, p. 102-104 e p. 106-107, grifou-se) .
No entanto, a simples leitura do texto indica que se trata de mera reprodução do item 3 do 'Projeto Básico - Justificativa para contratação do serviço' (peça 14, p. 1-2) , no qual se menciona a 'extensa demanda de comunicação' ou o 'grande volume de tarefas' a fim de justificar a contratação e o quantitativo dos serviços, que a 'Coordenação Geral de Suporte Logístico/Coordenação de Administração de Material/Divisão de Compras do MI' oportunamente indicara serem insuficientes para justificar a contratação.
Cumpre salientar que no 'ESTUDO TÉCNICO PRELIMINAR DA CONTRATAÇÃO' (peça 14, p. 101-105) repete-se a 'contratação de empresa de comunicação corporativa' nos campos destinados à descrição do objeto e do objetivo da contratação, da 'funcionalidade', da única solução indicada e da justificativa da contratação. 
Também não se encontram indicados no documento 'ESTUDO TÉCNICO PRELIMINAR DA CONTRATAÇÃO' os 'RECURSOS NECESSÁRIOS À CONTINUIDADE DO NEGÓCIO DURANTE E APÓS A EXECUÇÃO DO CONTRATO' e 'RECURSOS MATERIAIS', ou as razões que tornariam desnecessário o preenchimento desses campos do formulário.
O referido documento, que não se encontra assinado e sem identificação de autoria, tampouco identifica a 'equipe de planejamento da contratação', a qual caberia a responsabilidade de aprovar os 'estudos' e declarar a viabilidade da contratação (peça 14, p. 105) .
Já o 'PLANO DE TRABALHO' (peça 14, p. 106-110) , que não se encontra assinado e sem identificação de autoria, limita-se a reproduzir a 'descrição da licitação', com a 'justificativa da proposição', extraída do 'Plano de Trabalho'. O campo 'Cronograma do Processo Licitatório' não foi preenchido e não há qualquer informação a respeito da demanda prevista e sua relação com a quantidade de serviço a ser contratada e, tampouco, o demonstrativo de resultados a serem alcançados em termos de economicidade e de melhor aproveitamento dos recursos humanos, materiais ou financeiros disponíveis. De fato, inserida ao final desse documento encontra-se tabela de 'serviços precificados', composta por 58 itens, sem qualquer informação quanto às quantidades de serviços e seus respectivos valores unitários e valores máximos admitidos (peça 14, p. 109-110) .
Ademais, como já apontado em instrução precedente, o item 18.1 'a' do 'Projeto Básico' submetido à apreciação da 'Coordenação Geral de Suporte Logístico/Coordenação de Administração de Material/Divisão de Compras do MI', em 23/11/2016, registra que o valor estimado da contratação é de R$ 15.000.000,00  (peça 14, p. 10) , ou seja, exatamente o dobro do valor vigente para o Contrato 55/2012 firmado com a empresa 'BR Mais Comunicação Ltda.', sem que haja qualquer demonstração de como se teria chegado a esse valor. 
Já o 'ESTUDO TÉCNICO PRELIMINAR DA CONTRATAÇÃO' (peça 14, p. 101-105) , inserido posteriormente no processo, embora datado de 18/10/2016, registra no campo 'LEVANTAMENTO DE ALTERNATIVAS' que haveria uma única solução, qual seja, a 'contratação de empresa de comunicação corporativa', ao valor total estimado de R$ 20.000.000,00 (idem, p. 102) . Da mesma forma, não há qualquer demonstração que justifique a elevação da estimativa e como se teria chegado a esse valor.
Considerar, com base em tais elementos, que seria possível 'inferir' a prévia realização de estudo de viabilidade da contratação proposta extrapola o limite da razoabilidade.
Com relação ao fato de não estar evidenciada a necessidade de inserção dos itens de serviço indicados no 'Projeto Básico', consideradas a demanda prevista e o quantitativo, os responsáveis se limitaram a afirmar que, em razão das 'peculiaridades da licitação', não seria possível 'mensurar o quantitativo de demandas que poderiam ser solicitadas', dado o seu 'caráter excepcional e extraordinário'. Tais alegações, contudo, não são suficientes para justificar a inserção no objeto da contratação de itens de serviço ou produto'não precificados', tais como descritos no item 5.4 do 'Projeto Básico', o que suscitou a seguinte apreciação em instrução precedente (peça 44, p. 30) :
170. De fato, se fosse possível admitir a contratação de serviços até então desconhecidos, em razão de sua 'característica inovadora', sendo admitido, ainda, que pudessem ser 'pontuais ou continuados', restaria aberta a senda da mais absoluta arbitrariedade nas contratações públicas, podendo resultar, não apenas na transfiguração do objeto e desconsideração dos valores estabelecidos em contrato, mas, também, no potencial descontrole da execução orçamentária. 
171. A tentativa de se dar um arremedo de formalidade a contratações indefinidas com a inserção em contrato de cláusula prevendo a possibilidade de contratação e pagamento de 'serviços ou produtos não precificados', não descritos de forma explícita e tampouco quantificados, não afasta a incorrência em violação a norma legal inscrita no art. 60, parágrafo único, da Lei 8.666/1993, que considera nulo e de nenhum efeito o contrato verbal com a Administração, sendo vedada, portanto, a possibilidade de sua previsão em processo licitatório e no contrato que seja dele decorrente. 
172. Ademais, o art. 7º, § 4º, da Lei 8.666/1993 veda a inclusão, no objeto da licitação, de fornecimento de materiais e serviços sem previsão de quantidades ou cujos quantitativos não correspondam às previsões reais do projeto básico ou executivo.
Com relação ao fato de não estar evidenciada a adequação da contratação pretendida, tendo em vista que houve indicação de resultados subjetivos e não passíveis de análise custo-benefício, os responsáveis, aparentemente, parecem considerar que a 'tabela de serviços' divulgada pela Abracom eximiria o órgão contratante de estabelecer, claramente e de forma objetiva, os resultados pretendidos com a contratação de cada item de serviço ou produto.
Entretanto, conforme irregularidades constatadas em instrução precedente (peça 44, p. 43, grifos no original) :
e) ao teor do disposto no art. 11 da IN 02/2008, a simples entrega de um relatório mensal de atividades realizadas não se constitui unidade de medida adequada para mensuração de resultados e pagamentos de serviços, conforme verificado nos itens '1.1.1.1 Gerenciamento' e '1.1.1.2 Coordenação de demandas' (apêndice I do edital) do objeto da contratação pretendida;
f) os itens '1.1.1.1 Gerenciamento' e '1.1.1.2 Coordenação de demandas' configuram, de fato, a adoção do critério de remuneração da contratada por postos de trabalho, uma vez que indicam a qualificação dos profissionais e a quantidade de postos necessária para a prestação dos serviços, sendo que a unidade de medida adotada (entrega de relatório mensal) não permite a efetiva mensuração de resultados;
g) ainda em relação aos itens'1.1.1.1 Gerenciamento' e '1.1.1.2 Coordenação de demandas'não restou evidenciado que o dimensionamento das equipes fixas tenha respaldo em estudos técnicos preliminares e, tampouco, que o descritivo de atividades seja suficiente para justificar a contratação desses serviços como sendo de natureza continuada.		
Cabe assinalar que tais constatações encontram-se devidamente assinaladas no Relatório (peça 49, p. 45) do Acórdão 1965/2017-TCU-Plenário, de 6/9/2017, cuja cópia integral foi enviada aos responsáveis.
Com relação ao fato de não estar evidenciada a existência de justificativa circunstanciada para haver sido indicada a realização do certame na forma concorrência, do tipo 'melhor técnica', os responsáveis consideram restar 'evidenciado o aspecto qualitativo dos serviços que seriam licitados e sua natureza predominantemente intelectual', assinalando, ainda, a alegada necessidade de que 'esses serviços sejam prestados por profissionais extremamente qualificados, pois qualquer falha pode colocar em risco a segurança de todo o país'. 
Cabe assinalar, contudo, que, da mesma forma que a realização do certame na modalidade concorrência, do tipo 'melhor técnica', não seria capaz, por si só, de assegurar a contratação de 'profissionais extremamente qualificados', a escolha de outra modalidade, o Pregão Eletrônico, por exemplo, não impediria que profissionais igualmente qualificados viessem a ser indicados para execução dos serviços na proposta selecionada para contratação, por meio de exigências de qualificação técnica para habilitação no certame (equipe técnica mínima, com base no art. 30, § 6º, da Lei 8.666/93) .
Tampouco se vislumbra em que a não realização do certame em modalidade diversa da adotada - concorrência, do tipo 'melhor técnica', resultaria, necessariamente, em falhas capazes de 'colocar em risco a segurança de todo o país'.
Considerando que os responsáveis não acrescentam outros elementos em suas razões de justificativa e considerando não haver refutação à análise empreendida nos parágrafos 50 a 96 de instrução precedente (peça 44, p. 8-16) , transcrita no Relatório (peça 49, p. 9-17) do Acórdão 1965/2017-TCU-Plenário, de 6/92017, confirma-se não estar evidenciada a existência de justificativa circunstanciada para haver sido indicada a realização do certame na forma concorrência, do tipo 'melhor técnica', não havendo sido demonstrado de forma circunstanciada, que a opção indicada observou o disposto nos artigos 25 a 27 da IN 02/2008 e no art. 2º do Decreto 2.271/1997 e, ainda, que está alinhada às condições estabelecidas no art. 6º, inciso IX, e no art. 46, caput e § 3º da Lei 8.666/1993.
Com relação ao fato de não restar evidenciada a inviabilidade, em termos objetivos, de parcelamento do objeto licitado, os responsáveis alegam, em forma de raciocínio circular, que 'não há como prestar o referido serviço se não for de forma conjunta. Portanto, a justificativa da inviabilidade de parcelamento do objeto licitado está contida dentro da própria definição de Comunicação Corporativa', que, por sua vez, 'utiliza o conceito de Comunicação Integrada'.
Ora, ocorre que aqui não se trata de um embate acadêmico para definição de conceitos descritivos, mas, sim, do exame de regularidade dos atos de elaboração do planejamento de uma contratação pública, em que a decisão de não parcelar o objeto da contratação deve ser obrigatoriamente precedida de estudos técnicos que a justifiquem.
Considerando que os responsáveis não acrescentam outros elementos em suas razões de justificativa e considerando não haver refutação à análise empreendida nos parágrafos 103 a 112 de instrução precedente (peça 44, p. 18-19) , transcrita no Relatório (peça 49, p. 19-20) do Acórdão 1965/2017-TCU-Plenário, de 6/92017, confirma-se não restar evidenciada a inviabilidade, em termos objetivos, de parcelamento do objeto licitado na Concorrência 001/2017, restando caracterizado o descumprimento do disposto no art. 23, § 1°, da Lei 8.666/1993 e Súmula TCU 247.
Em face do exposto, será proposta a rejeição das razões de justificativa apresentadas pelos responsáveis em relação ao Subitem 9.3.1 do Acórdão 1965/2017-TCU-Plenário e a consequente aplicação de multa com base no art. 58, inciso II, da Lei 8.443/1992, c/c o art. 268, inciso II, do RI/TCU.
Objeto da audiência: inclusão de exigências no Edital do certame, para fins de 'pontuação da proposta técnica' (atribuição de pontuação com caráter eliminatório ao 'porte', 'diferenciais', 'capacitação da equipe técnica e a 'estrutura física existente') , sem que houvessem sido definidos critérios objetivos de julgamento, resultando no estabelecimento de condições que comprometem, restringem e frustram o caráter competitivo da licitação, caracterizando não apenas a inobservância do disposto no art. 30 da Lei 8.666/1993, mas grave violação do disposto no art. 3º, § 1º, inciso I e no art. 44, § 1º, da mesma Lei, propiciando potencial direcionamento do resultado da licitação; ii) previsão da contratação de 'serviços ou produtos não precificados', não sendo estes descritos de forma explícita e tampouco quantificados, o que configura grave violação ao disposto no art. 7º, § 4º, no art. 6º, inciso IX, e no art. 60, parágrafo único, da Lei 8.666/1993; iii) inclusão de quesito de pontuação técnica 'análise de mídia' para cujo atendimento os licitantes teriam de incorrer em custos desnecessários anteriormente à celebração do contrato, contrariando vedação contida na Súmula 272 do TCU, além de propiciar potencial direcionamento do resultado da licitação, contrariando o disposto no art. 3º, § 1º, inciso I e no art. 44, § 1º, da mesma Lei 8.666/1993.
Responsável: Maria Helena Lopes Campos Sales (CPF: XXX.194.315-XX) , Chefe da Assessoria de Comunicação Social do Ministério da Integração, no período de 6/7/2016 a 12/1/2017.
Conduta do agente: elaborou 'Projeto Básico' não fundamentado em estudos técnicos preliminares no qual foram inseridas exigências para fins de 'pontuação da proposta técnica' (atribuição de pontuação com caráter eliminatório ao 'porte', 'diferenciais', 'capacitação da equipe técnica e a 'estrutura física existente') , sem que houvessem sido definidos critérios objetivos de julgamento, resultando no estabelecimento de condições que comprometem, restringem e frustram o caráter competitivo da licitação caracterizando, não apenas a inobservância do disposto no art. 30 da Lei 8.666/1993, mas grave violação do disposto no art. 3º, § 1º, inciso I e no art. 44, § 1º, da mesma Lei, propiciando potencial direcionamento do resultado da licitação. A contratação pretendida contém previsão da contratação de 'serviços ou produtos não precificados', não sendo estes descritos de forma explícita e tampouco quantificados, o que configura grave violação ao disposto no art. 7º, § 4º, no art. 6º, inciso IX, e no art. 60, parágrafo único, da Lei 8.666/1993, além da inclusão de quesito de pontuação técnica 'análise de mídia' para cujo atendimento os licitantes teriam de incorrer em custos desnecessários anteriormente à celebração do contrato, contrariando vedação contida na Súmula 272 do TCU, além de propiciar potencial direcionamento do resultado da licitação, contrariando o disposto no art. 3º, § 1º, inciso I e no art. 44, § 1º, da mesma Lei 8.666/1993.
Responsável: Reynaldo Aben-Athar de Sousa (CPF: XXX.310.091-XX) , Diretor do Departamento de Gestão Interna.
Conduta do agente: aprovou 'Projeto Básico' não fundamentado em estudos técnicos preliminares no qual foram inseridas exigências para fins de 'pontuação da proposta técnica' (atribuição de pontuação com caráter eliminatório ao 'porte', 'diferenciais', 'capacitação da equipe técnica e a 'estrutura física existente') , sem que houvessem sido definidos critérios objetivos de julgamento, resultando no estabelecimento de condições que comprometem, restringem e frustram o caráter competitivo da licitação, caracterizando não apenas a inobservância do disposto no art. 30 da Lei 8.666/1993, mas grave violação do disposto no art. 3º, § 1º, inciso I e no art. 44, § 1º, da mesma Lei, propiciando potencial direcionamento do resultado da licitação. A contratação pretendida contém previsão da contratação de 'serviços ou produtos não precificados', não sendo estes descritos de forma explícita e tampouco quantificados, o que configura grave violação ao disposto no art. 7º, § 4º, no art. 6º, inciso IX, e no art. 60, parágrafo único, da Lei 8.666/1993, além da inclusão de quesito de pontuação técnica 'análise de mídia' para cujo atendimento os licitantes teriam de incorrer em custos desnecessários anteriormente à celebração do contrato, contrariando vedação contida na Súmula 272 do TCU, além de propiciar potencial direcionamento do resultado da licitação, contrariando o disposto no art. 3º, § 1º, inciso I e no art. 44, § 1º, da mesma Lei 8.666/1993.
Razões de justificativa (Maria Helena Lopes Campos Sales - peça 92) .
Reafirma que 'foi realizada pesquisa em editais de licitação de três órgãos da Administração Pública que contrataram os mesmos serviços almejados pelo MI e que serviram de parâmetro de comparação', os quais, juntamente com o edital elaborado para o certame, subsidiaram a elaboração do Projeto Básico (p. 11) .
Conclui afirmando que (idem) :
Nesses editais, há a previsão de: 
a) serviços ou produtos não precificados; 
b) quesitos de pontuação técnica com caráter eliminatório ao porte, diferenciais, capacitação da equipe técnica e estrutura física existente; e 
c) quesito de pontuação técnica análise de mídia para atendimento anterior ao certame 
Portanto, considerando que a Peticionária utilizou - conforme entendimento desse Tribunal sistemas oficiais de referência da Administração Pública, que refletem, em boa medida, os preços de mercado e, por gozarem de presunção de veracidade, devem ter precedência em relação a outros, não é crível que se atribua à Peticionária referidas irregularidades, pois foi diligente e cauteloso [sic] na sua atuação.  
Razões de justificativa (Reynaldo Aben-Athar de Sousa - peça96) .
A manifestação do responsável reproduz literalmente as razões de justificativa apresentadas pela senhora Maria Helena Lopes Campos Sales.
Análise.
A simples apresentação de editais não corresponde à realização de consulta aos 'sistemas oficiais de referência da Administração Pública', tal como pretendem os responsáveis, pois tais sistemas são relativos a preços de referência que podem ser obtidos em fontes como o SICRO e o SINAPI. Editais de licitação, por óbvio, não constituem um 'sistema oficial de referência', ainda que deles se possa extrair informação útil para o planejamento de um certame licitatório.
No entanto, os valores estimados para a contratação, indicados em editais de licitação, não podem ser considerados como medida segura de aferição dos preços de mercado, bastando frisar que, nos certames em que ocorre efetiva disputa entre os licitantes, usualmente se observa que a contratação se dá em valores abaixo do estimado.
Ademais, a simples indicação de disposições que, alegadamente, estariam contidas em outros editais de licitação, não constitui justificativa aceitável para a elaboração e posterior aprovação de 'Projeto Básico' não fundamentado em estudos técnicos preliminares, no qual foram inseridas exigências para fins de 'pontuação da proposta técnica' (atribuição de pontuação com caráter eliminatório ao 'porte', 'diferenciais', 'capacitação da equipe técnica e a 'estrutura física existente') , sem que houvessem sido definidos critérios objetivos de julgamento, resultando no estabelecimento de condições que comprometem, restringem e frustram o caráter competitivo da licitação, caracterizando não apenas a inobservância do disposto no art. 30 da Lei 8.666/1993, mas grave violação do disposto no art. 3º, § 1º, inciso I e no art. 44, § 1º, da mesma Lei, propiciando potencial direcionamento do resultado da licitação. A contratação pretendida continha previsão da contratação de 'serviços ou produtos não precificados', não sendo estes descritos de forma explícita e tampouco quantificados, o que configura grave violação ao disposto no art. 7º, § 4º, no art. 6º, inciso IX, e no art. 60, parágrafo único, da Lei 8.666/1993, além da inclusão de quesito de pontuação técnica 'análise de mídia' para cujo atendimento os licitantes teriam de incorrer em custos desnecessários anteriormente à celebração do contrato, contrariando vedação contida na Súmula 272 do TCU, além de propiciar potencial direcionamento do resultado da licitação, contrariando o disposto no art. 3º, § 1º, inciso I e no art. 44, § 1º, da mesma Lei 8.666/1993.
Em face do exposto e considerando a análise efetuada em instrução precedente (peça 44, p. 21-26) , transcrita no Relatório (peça 49, p. 21-26) do Acórdão 1965/2017-TCU-Plenário, de 6/92017, será proposta a rejeição das razões de justificativa apresentadas pelos responsáveis em relação ao Subitem 9.3.2 do Acórdão 1965/2017-TCU-Plenário e a consequente aplicação de multa com base no art. 58, inciso II, da Lei 8.443/1992, c/c o art. 268, inciso II, do RI/TCU.
Objeto da audiência: estimativa de preços realizada com base, apenas, em cotações obtidas junto a potenciais fornecedores, envolvendo a solicitação de propostas a empresas com objeto social estranho ao objeto a ser licitado e desconsiderando os valores praticados no contrato ainda em execução, sendo desconsideradas recomendações contidas em Despacho da Coordenação Geral de Suporte Logístico/Coordenação de Administração de Material/Divisão de Compras do MI, em 12/12/2016, e contrariando farta jurisprudência do TCU indicando que a realização de pesquisa de preços para elaboração de orçamento básico de licitação com respaldo apenas em consulta a empresas privadas não atende o art. 15, inciso V, da Lei 8.666/1993, devendo, ainda, serem adotadas outras fontes como parâmetro, como contratações similares realizadas por outros órgãos ou entidades públicas, mídias e sítios eletrônicos especializados e portais oficiais de referenciamento de custos (dentre outros, Acórdão 3010/2016-TCU-Plenário - Ministro Relator Weder de Oliveira, 2.816/2014 - TCU - Plenário - Ministro Relator José Múcio Monteiro e 853/2014 - 1ª Câmara - Ministro Relator Augusto Sherman) , sendo que a estimativa de preços realizada não reflete com adequação os preços que poderiam ser obtidos no mercado por meio de regular disputa do objeto licitado, contendo acentuadas discrepâncias, evidenciadas, a exemplo, na precificação dos itens '1.1.3.3 Clipping nacional - jornais, revistas e portais de notícias'; '1.2.2.2 Mailing', '1.2.2.4 Treinamentos', que consiste em '1.2.2.4.1 Media Training', dividido em média e alta complexidade, '1.2.2.4.2 Treinamento para apresentações', e '1.2.2.5 Workshops/seminários para jornalistas'; '1.2.4.3 Tradução de texto' e '1.2.4.4 Fotografia', em razão do que a continuidade do certame poderá resultar em contratação com sobrepreço.
Responsável: Geraldo Antônio de Oliveira (matrícula SIAPE 1746428) , Coordenador de Administração de Material e Presidente da Comissão Permanente de Licitação e da Comissão Especial de Licitação designada para a Concorrência 001/2017- Processo 59110.000226.2016-81.
Conduta do agente: elaborou a estimativa de preços com base apenas em cotações obtidas junto a potenciais fornecedores, envolvendo a solicitação de propostas a empresas com objeto social estranho ao objeto a ser licitado e desconsiderando os valores praticados no contrato ainda em execução e recomendações contidas em Despacho da Coordenação Geral de Suporte Logístico/Coordenação de Administração de Material/Divisão de Compras do MI, em 12/12/2016.
Responsável: Adriano Guedes Ferreira (CPF: XXX.974.651-XX) , Coordenador-Geral de Suporte Logístico. 
Conduta do agente: manifestou-se 'de acordo' com a estimativa de preços realizada com base, apenas, em cotações obtidas junto a potenciais fornecedores, envolvendo a solicitação de propostas a empresas com objeto social estranho ao objeto a ser licitado e desconsiderando os valores praticados no contrato ainda em execução e recomendações contidas em Despacho da Coordenação Geral de Suporte Logístico/Coordenação de Administração de Material/Divisão de Compras do MI, em 12/12/2016.
Responsável: Ivoneide Saraiva de Carvalho (CPF: XXX.851.531-XX) , Assistente Técnico-Administrativo.
Conduta do agente: manifestou em Despacho, de 15/5/2017, seu 'de acordo', em nome da Assessoria de Comunicação Social, com a estimativa de preços realizada com base, apenas, em cotações obtidas junto a potenciais fornecedores, envolvendo a solicitação de propostas a empresas com objeto social estranho ao objeto a ser licitado e desconsiderando os valores praticados no contrato ainda em execução e recomendações contidas em Despacho da Coordenação Geral de Suporte Logístico/Coordenação de Administração de Material/Divisão de Compras do MI, em 12/12/2016.
Responsável: Ricardo Tavares de Jesus Castelo Branco (CPF: XXX.927.191-XX) , Chefe da Assessoria de Comunicação Social.
Conduta do agente: manifestou seu 'de acordo', em 15/5/2017, ao Despacho proferido pela senhora Ivoneide Saraiva de Carvalho, que se manifestou 'de acordo' com a estimativa de preços realizada com base, apenas, em cotações obtidas junto a potenciais fornecedores, envolvendo a solicitação de propostas a empresas com objeto social estranho ao objeto a ser licitado e desconsiderando os valores praticados no contrato ainda em execução e recomendações contidas em Despacho da Coordenação Geral de Suporte Logístico/Coordenação de Administração de Material/Divisão de Compras do MI, em 12/12/2016.
Razões de justificativa (Geraldo Antônio de Oliveira - peça 110) .
Afirma que a estimativa de preços realizada pela Administração tem por objetivo (p. 3-4) :
 ...pesquisar quais são os aqueles [sic] que estão sendo cotados no mercado para o serviço e/ou bem que se pretende contratar/comprar- de forma a cumprir as exigências determinadas no art. 2° da Instrução Normativa nº 05, de 27 de junho de 2014 e no art. 15, inc. V, da Lei 8.666 de 21 de junho de 1993
Assinala que o processo licitatório em questão 'iniciou-se em novembro de 2016' (p. 4) .
Aduz que, 'à época dos fatos, o art. 2º, da IN 05/2014 ainda não havia sido alterado pela Instrução Normativa nº 03, de 20 de abril de 2017' (idem) , sendo, então, permitido ao gestor que a pesquisa de preços fosse realizada mediante a utilização de um único parâmetro, dentre aqueles elencados na norma, e que não havia 'a obrigatoriedade de os órgãos privilegiarem um parâmetro em detrimento de outro' (p. 5) .
Afirma que, somente após a alteração da referida norma 'é que passou a se exigir - para a estimativa de preços - que os órgãos priorizassem a pesquisa realizada frente às contratações similares de outros entes públicos, bem como nos Painéis de Preços - inovação trazida pela IN 03/2017' (idem) , conquanto também assinale que 'o art. 15, inc. V, da Lei 8.666/1993 dispõe que, sempre possível, as compras deverão balizar-se pelos preços praticados no âmbito dos órgãos e entidades da Administração Pública' (ibidem) .
Salienta que (p. 6) :
Outrossim, de acordo pede-se vênia para colacionar trecho doAcórdão 2212/2016-TCU-Plenário, no qual essa Corte recomenda ao próprioMinistério da Integração que realize levantamento de mercado junto adiferentes fontes possíveis:
9.1.23.1. realizar levantamento de mercado junto a diferentes fontes possíveis, efetuando levantamento de contratações similares feitas por outros órgãos, consulta a sítios na internet (e.g. portal do software público) , visita a feiras, consulta a publicações especializadas (e.g. comparativos de soluções publicados em revistas especializadas) e pesquisa junto a fornecedores, a fim de avaliar as diferentes soluções que possam atender às necessidades que originaram a contratação (Lei 8.666/1993, art. 6º, inc. IX, alínea c) .
Considera, porém, que 'ainda que o Peticionário tivesse realizado sua pesquisa de preços baseando-se somente em cotações obtidas junto a potenciais fornecedores, não estaria infringindo nenhum dispositivo legal' (p. 6) .
Afirma que, 'seguindo os ditames dessa Corte de Contas', para a realização da pesquisa de preços, 'além de enviar e-mail a vários órgãos da Administração Pública e a empresas privadas, solicitando o encaminhamento de propostas de preços, também socorreu-se [sic] de editais publicados por outros órgãos públicos - Ministério do Transporte, Ministério do Esporte e Instituto Brasileiro de Turismo' (p. 6-7, grifos no original) .
Aduz que foram enviados 152 e-mails a órgãos da Administração Pública, porém só obteve resposta de quatro, 'que informaram não possuir nenhum Contrato com empresa de comunicação corporativa' e que 'dos dezessete e-mails enviados a empresas privadas, quatro responderam que não ofereciam os mencionados serviços e quatro enviaram propostas de preços - FBS Comunicação, Máquina Cohn e Wolfe, FirstCom Comunicação e BR+ Comunicação'.  (p. 7) 
Assim, afirma que 'o MI utilizou-se das cotações obtidas junto a potenciais fornecedores e também dos mencionados editais publicados pelos três órgãos da Administração', além dos 'estudos desenvolvidos para subsidiar a contratação atual e das cotações obtidas junto a potenciais fornecedores', pelo que conclui que 'nesse ponto, não há que se falar em irregularidade' (idem) .
Com relação ao fato de haver solicitação de propostas a empresas com objeto social estranho ao objeto a ser licitado, admite que, de fato (p. 8) :
...houve o envio de e-mails solicitando o encaminhamento de proposta de preços para algumas empresas que, infortunadamente, não ofereciam os serviços pretendidos. É preciso compreender, entretanto, que, na fase de solicitação de propostas, não é possível ter acesso a todos os contratos sociais de todas as empresas para se constatar quais realmente prestam serviços de Comunicação Corporativa e quais não o fazem.
Assinala que haveria no mercado empresas que 'prestam serviços de comunicação integrada, as quais oferecem tanto serviços de publicidade como comunicação corporativa e plataformas digitais' (p. 8) , indicando, a propósito, um único link para consulta: 'http://criante.com.br/'.
Afirma que, com base na descrição do objeto social das empresas 'FSB Comunicação e Planejamento Estratégico Ltda.' e 'BR Mais Comunicação Ltda.' e consulta aos respectivos sítios eletrônicos, que 'os serviços ofertados por elas são compatíveis com aqueles que seriam contratados caso a referida licitação fosse levada a cabo' (p. 9) .
Conclui, em relação a esse aspecto, que (idem, grifou-se) :
Logo, em que pese ter sido enviado solicitação de propostas de preços a empresas com objeto social estranho ao licitado, o mapa estimativo foi baseado nas propostas daquelas empresas que tinham o objeto social compatível com o serviço requisitado - não havendo, nesse ponto, nenhuma irregularidade que justificasse a atribuição de referida imputação.
Afirma que 'não há que se falar desconsideração dos valores praticados no contrato em execução' (p. 12) , pois 'o objeto do mencionado contrato, em que pese ser muito similar ao objeto do processo licitatório em questão, possui algumas peculiaridades - ainda que sutis - que se não forem analisadas acuradamente podem, de fato, suscitar espanto quanto à discrepância dos valores estimados' (p. 9) .
 Ademais, salienta que 'era preciso aprimorar o objeto do Contrato atual para abranger - além daqueles serviços que já estavam sendo prestados - outros mais novos e mais atuais - que incluíssem a atuação em âmbito internacional, com a exigência de profissionais mais qualificados atuantes nessa área' (idem) .
Assinala que, enquanto o Contrato 55/2012 tem por objeto a 'contratação de empresa prestadora de serviços de consultoria, planejamento estratégico e de serviços de assessoria de imprensa e relações públicas para promover o Ministério da Integração Nacional, seus programas e ações', a contratação pretendida seria para 'prestação de serviços de consultoria, planejamento estratégico, assessoria de imprensa, relações públicas e produção de conteúdo para atender ao Ministério da Integração Nacional' (p. 9-10, grifou-se) .
Relaciona os profissionais exigidos e alguns dos serviços a serem prestados na contratação vigente e na contratação pretendida, salientando que haveria diferenças entre elas, 'principalmente no que tange à atuação em âmbito internacional', em razão do que 'a despesa estimada resultou em um valor maior do que àquela prevista no contrato em execução' (p. 11, grifos no original) .
Considera relevante assinalar que 'os valores que seriam despendidos com o eventual contrato - caso o procedimento licitatório em questão fosse finalizado - seriam apenas sob demanda' (p. 11) .
Afirma haver feito juntada aos autos dos três editais de licitação mencionados (Ministério do Turismo, Ministério do Esporte e Embratur) e 'utilizados pelo MI para a elaboração da estimativa de preços', os quais 'comprovam que, quando há atuação em âmbito internacional, o valor estimado é superior em relação à atuação somente em âmbito nacional' (p. 11, grifou-se) .
Conclui, ainda em relação a esse aspecto, que (p. 12, grifos no original) :
Desta feita, não há que se falar em desconsideração dos valores praticados no contrato em execução, uma vez que quanto aos serviços que eram similares, essa comparação foi realizada - levando em consideração claro, valores atualizados e corrigidos, já que o contrato atual foi firmado em 2012, havendo um lapso temporal de 05 anos. 
Já quanto aos outros serviços ofertados ['que não foram previstos na (sic) Contrato 05/2012'], foi impossível sua comparação e/ou consideração, por motivos óbvios.
Por fim, com relação ao apontamento de que a estimativa de preços foi elaborada desconsiderando as recomendações contidas em Despacho da 'Coordenação Geral de Suporte Logístico/Coordenação de Administração de Material/Divisão de Compras' do MI, em 12/12/2016, considera ser 'nítido que a área técnica considerou a recomendação feita e cumpriu com os ditames determinados - Vide fls. 292 a 309 do processo SEI nº 59110.000226.2016-81', havendo, ainda, atendido às duas outras observações 'conforme pode se constar [sic] nos autos - Vide fls. fls. 292 a 364, 475 a 484, 652 a 654, 7871788, 883 a 890 do processo SEI nº 59110.000226.2016-81 - tendo sido juntado aos autos todas as pesquisas de preços realizadas, Mapa Estimativo de acordo com os mandamentos legais e serviços detalhados com preço unitário e total' (p. 13) .
Conclui afirmando que 'não há que se falar em desconsideração das recomendações determinadas pela Coordenação' (idem) .
Razões de justificativa (Adriano Guedes Ferreira - peça 105) .
A manifestação do responsável reproduz literalmente as razões de justificativa apresentadas pelo senhor Geraldo Antônio de Oliveira, salientando, ainda, não haver 'nenhuma irregularidade que justificasse o desacordo do Peticionário em relação à estimativa de preços realizada' (p. 9) .
Razões de justificativa (Ivoneide Saraiva de Carvalho - peça 87) .
A manifestação da responsável reproduz literalmente as razões de justificativa apresentadas pelo senhor Geraldo Antônio de Oliveira, também salientando não haver 'nenhuma irregularidade que justificasse o desacordo do Peticionário em relação à estimativa de preços realizada' (p. 9) .
Razões de justificativa (Ricardo Tavares de Jesus Castelo Branco - peça 100) .
A manifestação da responsável reproduz literalmente as razões de justificativa apresentadas pelo senhor Geraldo Antônio de Oliveira, também salientando não haver 'nenhuma irregularidade que justificasse o desacordo do Peticionário em relação à estimativa de preços realizada' (p. 9) .
Análise.
Conforme já assinalado anteriormente nesta instrução, a simples apresentação de outros editais de licitação não corresponde à realização de consulta aos 'sistemas oficiais de referência da Administração Pública', tal como pretendem os responsáveis, pois tais sistemas são relativos a preços de referência que podem ser obtidos em fontes como o SICRO e o SINAPI. Editais de licitação, por óbvio, não constituem um 'sistema oficial de referência', ainda que deles se possa extrair informação útil para o planejamento de um certame licitatório.
No entanto, os valores estimados para a contratação, indicados em editais de licitação, não podem ser considerados como medida segura de aferição dos preços de mercado, bastando frisar que, nos certames em que ocorre efetiva disputa entre os licitantes, usualmente se observa que a contratação se dá em valores abaixo do estimado.
Contudo, nem mesmo os valores estimados de contratação registrados nos referidos editais foram considerados no cálculo da estimativa de preços realizada para a Concorrência 001/2017, pois, conforme admitem os próprios responsáveis, 'o mapa estimativo foi baseado nas propostas daquelas empresas que tinham o objeto social compatível com o serviço requisitado', ou seja, além de haver desconsiderado os valores praticados no contrato ainda em execução, o preço estimado para a contratação foi obtido, unicamente, com base no cálculo da média dos valores obtidos em cotações de preços enviadas por potenciais fornecedores, não merecendo acolhida, portanto, a alegação de que os referidos editais teriam sido 'utilizados pelo MI para a elaboração da estimativa de preços'.
A adoção de tal procedimento contrariou farta jurisprudência do TCU indicando que a realização de pesquisa de preços para elaboração de orçamento básico de licitação com respaldo apenas em consulta a empresas privadas não atende o art. 15, inciso V, da Lei 8.666/1993, devendo, ainda, serem adotadas outras fontes como parâmetro, como contratações similares realizadas por outros órgãos ou entidades públicas, mídias e sítios eletrônicos especializados e portais oficiais de referenciamento de custos (dentre outros, Acórdão 3010/2016-TCU-Plenário - Ministro Relator Weder de Oliveira, 2.637/2015-Plenário - Ministro Relator Bruno Dantas, 2.816/2014-Plenário - Ministro Relator José Múcio Monteiro e 853/2014-1ª Câmara - Ministro Relator Augusto Sherman) .
Tal entendimento não deixou de prevalecer durante o período em que vigorou a IN 7/2014, de 29/8/2014, que alterou o caput do art. 2º e §§ 1º e 2º da IN 5/2014, conforme se verifica nos julgados do Pleno citados no parágrafo precedente, revestindo-se de efeitos cogentes para os gestores públicos ao teor do disposto na Súmula TCU 222.
Ademais, conforme assinalado em instrução precedente, em despacho proferido pela 'Coordenação Geral de Suporte Logístico/Coordenação de Administração de Material/Divisão de Compras' do MI, em 12/12/2016, que recebera o 'de acordo' do próprio senhor Geraldo Antônio de Oliveira e do senhor Adriano Guedes Ferreira, fora assinalado que (peça 14, p. 96-97, grifou-se) :
25. Com relação ao item 15 - DOS PREÇOS MÁXIMOS A SEREM ACEITOS - verificamos que os valores máximos não foram apresentados no Apêndice VI. Cumpre destacar que consoante Acórdão 4848/2010-TCU-Primeira Câmara, não constitui incumbência obrigatória da comissão permanente de licitação (CPL) , do pregoeiro ou da autoridade superior realizar pesquisa de preços no mercado e em outros entes públicos, sendo essa atribuição, tendo em vista a complexidade dos diversos objetos licitados, dos setores ou pessoas competentes envolvidos na aquisição do objeto.
26. Nessa esteira, sugerimos que a área técnica responsável realize a pesquisa de preços para a pretensa contratação, atendendo ao disposto na Instrução Normativa nº 05/2014 SLTI/MPOG e ao Acórdão 1923/2016-TCU-Plenário, o qual estabelece que os sistemas oficiais de referência da Administração Pública refletem, em boa medida, os preços de mercado e, por gozarem de presunção de veracidade, devem ter precedência em relação à utilização de cotações feitas diretamente com empresas do mercado.
27. Solicitamos que sejam anexadas aos autos todas as pesquisas de preços realizadas a fim de viabilizar a análise do Mapa Estimativo de Preços e dar transparência aos atos administrativos realizados. O Mapa deve se alinhar aos mandamentos constitucionais e legais de publicidade e transparência fazendo constar o responsável por sua elaboração.
28. A área técnica deverá comprovar o custo estimado da contratação por meio de fundamentada pesquisa dos preços praticados no mercado em contratações similares e através do preenchimento da planilha de custos e formação de preços, observados os custos dos itens referentes ao serviço. Na planilha de custos devem estar detalhados todos os serviços com seu preço unitário e total, pois estes serão utilizados como preços máximos admitidos pela Administração na licitação.
29. Ressaltamos o Acórdão 3473/2014-TCU-Plenário que afirma que 'nenhum sobrepreço unitário é aceitável nos serviços constantes do orçamento da licitação, ainda que a planilha orçamentária apresente preço global inferior aos referenciais adotados pelo TCU'. Deve-se instruir a planilha de forma a não considerar eventuais compensações para fins de cálculo do sobrepreço.
30. Recomendamos que este modelo de Planilha seja disponibilizado como anexo ao Projeto Básico como Modelo de Proposta de Preços para todos os licitantes interessados em participar do certame, pois o detalhamento da proposta evita o jogo de planilha, uma vez que os valores pactuados para cada item, em princípio, servirão de base para eventuais acréscimos contratuais, sob pena de uma proposta aparentemente vantajosa vir a se tornar desfavorável à Administração.
Ora, o Acórdão 2212/2016-TCU-Plenário, de 24/8/2016, recomendara claramente ao MI que, ao definir método para elaboração de estimativas de preços, levasse em consideração uma 'cesta de preços', indicando as diretrizes contidas na IN 5/2014, com a redação então em vigor, a saber:
I - Portal de Compras Governamentais - www.comprasgovernamentais.gov.br;
II - pesquisa publicada em mídia especializada, sítios eletrônicos especializados ou de domínio amplo, desde que contenha a data e hora de acesso;
III - contratações similares de outros entes públicos, em execução ou concluídos nos 180 (cento e oitenta) dias anteriores à data da pesquisa de preços; ou
IV - pesquisa com os fornecedores.
Contudo, conforme admitem os próprios responsáveis, quando afirmam que 'o mapa estimativo foi baseado nas propostas daquelas empresas que tinham o objeto social compatível com o serviço requisitado', a estimativa de preços foi calculada com base, unicamente, em cotações de preços obtidas junto a potenciais fornecedores. Nem mesmo os preços estimados contidos nos editais, ora trazidos aos autos pelos responsáveis, foram considerados no cálculo efetuado no 'mapa estimativo' elaborado pelo senhor Geraldo Antônio de Oliveira e que recebeu o 'de acordo' do senhor Adriano Guedes Ferreira (peça 27, p. 25-27) .
Causa estranheza que os responsáveis aleguem em seu favor a deliberação contida no item 9.1.23.1 do Acórdão 2212/2016-TCU-Plenário, de 24/8/2016, quando resta evidente que a recomendação não foi observada pelos gestores do MI. Os responsáveis, aparentemente, confundem a etapa de 'levantamento de mercado', que tem por objetivo identificar quais soluções existentes no mercado atendem aos requisitos estabelecidos, de modo a alcançar os resultados pretendidos e atender à necessidade da contratação, com a realização do cálculo da 'estimativa de preços'.
Conforme já visto em instrução precedente, o referido julgado foi proferido no âmbito do TC Processo 021.928/2014-2 - Relatório de Auditoria realizada no Ministério da Integração Nacional, abrangido em Fiscalização de Orientação Centralizada com objetivo de avaliar as práticas de governança e de gestão de aquisições na Administração Pública Federal, em que foram constatadas deficiências na governança e gestão das aquisições públicas, com identificação de fragilidades e de oportunidades de melhoria no Ministério da Integração.
Assim, o TCU recomendou ao MI que adotasse as seguintes medidas (grifou-se) :
9.1.21. definir um processo formal de trabalho para as etapas de planejamento de cada uma das aquisições, seleção do fornecedor e gestão dos contratos;
9.1.22. estabelecer e adotar:
9.1.22.1. padrões para especificações técnicas de objetos contratados frequentemente;
9.1.22.1. procedimentos de elaboração das estimativas de preços das contratações;
9.1.23. no modelo de processo de aquisições para a contratação de bens e serviços que vier a ser elaborado em atenção ao item 9.1.21 retro, incluir os seguintes controles internos na etapa de elaboração dos estudos técnicos preliminares:
9.1.23.1. realizar levantamento de mercado junto a diferentes fontes possíveis, efetuando levantamento de contratações similares feitas por outros órgãos, consulta a sítios na internet (e.g. portal do software público) , visita a feiras, consulta a publicações especializadas (e.g. comparativos de soluções publicados em revistas especializadas) e pesquisa junto a fornecedores, a fim de avaliar as diferentes soluções que possam atender às necessidades que originaram a contratação (Lei 8.666/1993, art. 6º, inc. IX, alínea c) ;
 (...) 
9.1.23.4. definir método de cálculo das quantidades de postos de trabalho necessários à contratação;
9.1.23.5. documentar o método utilizado para a estimativa de quantidades de postos de trabalho no processo de contratação, juntamente com os documentos que lhe dão suporte;
9.1.23.6. definir método para a estimativa de preços, considerando uma cesta de preços, utilizando as diretrizes contidas na IN-SLTI 5/2014;
9.1.23.7. documentar o método utilizado para a estimativa de preços no processo de contratação, juntamente com os documentos que lhe dão suporte.
O levantamento de mercado a que se refere o item 9.1.23.1, portanto, diz respeito à necessidade de identificação no processo das soluções existentes no mercado que poderiam atender aos requisitos especificados da contratação de serviços, cuja ausência de registro no respectivo processo administrativo evidenciaria que 'houve uma deficiência na elaboração dos estudos técnicos preliminares, que não contemplaram um prévio levantamento de outras soluções disponíveis no mercado para atender à demanda...' (TC Processo 021.928/2014-2 - Relatório de Auditoria, peça 37, p. 10) .
Ora, conforme restou evidente no exame destes autos, o 'ESTUDO TÉCNICO PRELIMINAR DA CONTRATAÇÃO' (peça 14, p. 101-105) , inserido posteriormente no processo, registra no campo 'LEVANTAMENTO DE ALTERNATIVAS' que haveria uma única solução, qual seja, a 'contratação de empresa de comunicação corporativa', sendo que nesse documento repete-se a 'contratação de empresa de comunicação corporativa' nos campos destinados à descrição do objeto e do objetivo da contratação, da 'funcionalidade', da única solução indicada e da justificativa da contratação. Nem mesmo a possibilidade de parcelamento do objeto e a contratação separada de determinados itens de produtos e serviços veio a ser em algum momento cogitada pelos gestores do MI.
Logo, não é cabível aceitar que tenha sido realizado pelos gestores do MI levantamento de mercado junto a diferentes fontes possíveis, efetuando-se levantamento de contratações similares feitas por outros órgãos, consulta a sítios na internet (e.g. portal do software público) , visita a feiras, consulta a publicações especializadas (e.g. comparativos de soluções publicados em revistas especializadas) e pesquisa junto a fornecedores, a fim de avaliar as diferentes soluções que poderiam atender às necessidades que originaram a contratação, restando caracterizada a não observância do disposto no art. 6º, inciso IX, alínea 'c' da Lei 8.666/1993. 
Cabe corrigir o registro, feito pelos responsáveis, de que teriam sido 'enviados 152 e-mails a órgãos da Administração Pública', com solicitação de informação se o órgão 'possui contrato com empresa de comunicação corporativa para prestação de serviços' (peça 17, p. 18) , pois, na realidade, as consultas foram encaminhadas a 52 órgãos e entes públicos, e não a 152.
Tal procedimento, porém, deve ser considerado insuficiente para se fazer o levantamento de 'contratações similares de outros entes públicos, em execução ou concluídos nos 180 (cento e oitenta) dias anteriores à data da pesquisa de preços', conforme preconizado pela IN 5/2014, pois, por não haver sido assim explicitado nos termos da consulta enviada pelo MI, as eventuais respostas obtidas desconsiderariam os contratos 'concluídos nos 180 (cento e oitenta) dias anteriores à data da pesquisa de preços'. Ademais, não há obrigação de atendimento à consulta encaminhada dessa forma, razão pela qual tal levantamento não pode dispensar a realização de pesquisa, pelo menos, no Portal de Compras Governamentais e no Diário Oficial da União, que não foi realizada pelos gestores do MI.
Com relação ao envio de solicitação de propostas a empresas com objeto social estranho ao objeto a ser licitado, considera-se cabível a transcrição do seguinte excerto de instrução precedente (peça 44, p. 32) :
183. Para obtenção da estimativa de preços, a Divisão de Compras solicitou cotação a treze empresas, dentre as quais, diversas agências de publicidade e propaganda. Quatro dessas empresas (SLA Propaganda, Calia, DeBrito e DPZT) recusaram enviar proposta, pois a cotação requerida não era para contratação de serviços de publicidade. 
184. Estranha-se que a essa altura do processo, ainda fosse possível remanescerem dúvidas no MI de que a contratação pretendida não consistia em serviços de publicidade, sendo esperada a recusa de agências de publicidade e propaganda de oferecer cotações de preço para serviços de comunicação pública, assessoria de imprensa e relações públicas ou, tal como vieram a ser descritos no preâmbulo do Edital publicado, 'serviços de Comunicação Corporativa'. 
185. Das nove empresas remanescentes consultadas, não se encontra no processo administrativo o registro de resposta de cinco empresas: BR Mais Comunicação, Staff Brasil, Register Publicidade, CDN, Ampla e SCB. 
186. Foram localizadas respostas com envio de cotação de preços por três empresas: FSB Comunicação, Máquina Cohn e Wolfe, e FirstCom Comunicação.
Em 21/11/2016, tão logo recebera para análise o 'Projeto Básico', a senhora Lilian Morgana da Silva Santos, Analista da 'Coordenação Geral de Suporte Logístico/Coordenação de Administração de Material/Divisão de Compras' do MI, encaminhou e-mail ao senhor Geraldo Antônio de Oliveira, nos seguintes termos (peça 14, p. 86) :
Prezado Geraldo, boa tarde.
Considerando o e-mail encaminhado pela Senhora Maria Helena Lopes Campos Sales, solicito uma reunião com a área técnica demandante para que apresente os argumentos e a legislação pertinente que permita contratar os serviços solicitados com outras empresas que não sejam de publicidade.
Tendo em vista o disposto no art. 2º da Lei 12.232/2010, entendemos que o solicitado nos Projetos Básicos, em anexo, se trata de serviços de publicidade.
Em resposta, a senhora Maria Helena Lopes Campos Sales informou que 'A contratação que pretendemos é de serviço de comunicação corporativa e comunicação digital, serviços que não são prestados por agências de publicidade' (peça 14, p. 87) .
Contudo, em 29/11/2016, a senhora Lilian Morgana da Silva Santos voltaria a se manifestar, nos seguintes termos (peça 14, p. 88) :
Reitero o pedido de reunião com a área técnica demandante dos Serviços de Comunicação Digital para que apresente os argumentos e a legislação pertinente que permita contratar os serviços solicitados com outras empresas que não sejam de publicidade.
Ressalto que a análise realizada por esta Divisão depende da legislação pertinente aplicável, sendo que se a mesma não for informada restará prejudicada a contratação.
Sendo assim, informo que os processos encontram-se sobrestados nesta DCOM até a realização da reunião pleiteada.
As dúvidas suscitadas pela Analista possivelmente decorriam do fato de haver contratação então em vigor com a empresa 'Comunicação Mais Assessoria Ltda.', cuja denominação havia sido alterada para 'BR Mais Comunicação Ltda.', formalizada no Contrato 55/2012, firmado em 17/10/2012, que registra em seu preâmbulo, de forma inapropriada, que a celebração se destina a 'prestação de serviços de publicidade'.
Cabe assinalar que a anterior Concorrência 01/2012 e o subsequente Contrato 55/2012 foram realizados, conforme expresso na Cláusula Primeira do instrumento, segundo as disposições da Lei 12.232/2010, com aplicação subsidiária das leis 4.680/1965 e 8.666/1993. 
Logo, a contratação vigente decorre de enquadramento irregular dos serviços de 'consultoria, planejamento estratégico, assessoria de imprensa e relações públicas' como sendo equiparados a 'serviços de publicidade', o que já fora apontado na instrução precedente.
A reunião solicitada pela Analista da 'Divisão de Compras' do MI viria a ocorrer em 9/12/2016, ocasião em que a senhora Maria Helena Lopes Campos Sales solicitara que 'a análise do Projeto Básico levasse em consideração apenas a Lei 8.666/1993 e a Instrução Normativa 02/2008 SLTI/MPOG' (peça 14, p. 91-92) , considerada, corretamente, a legislação aplicável ao caso, uma vez que não se tratava da contratação de serviços de publicidade.
Cabe assinalar que a contratação de 'serviços de consultoria, planejamento estratégico, assessoria de imprensa, relações públicas e produção de conteúdo' é regida pela Lei Geral de Licitações, sendo expressamente vedada a inclusão dessas atividades em contratos de serviços de publicidade, conforme disposto no art. 2º, § 2º, da Lei 12.232/2010.
A possibilidade de haver empresas que 'oferecem tanto serviços de publicidade como comunicação corporativa e plataformas digitais', de resto não comprovada pelo exemplo único indicado nas razões de justificativa, não se reveste de maior relevância e não resulta em proveito dos responsáveis, uma vez que não houve o envio de pedido de cotação de preços à empresa citada ou a qualquer outra que, comprovadamente, reunisse tais características.
De todo modo, cabe reconhecer que o cálculo do preço estimado para a contratação pretendida considerou, tão somente, as propostas obtidas junto a empresas cujo objeto social é compatível com o objeto licitado, ainda que efetuado de forma que não atende o art. 15, inciso V, da Lei 8.666/1993 e contraria farta jurisprudência do TCU, uma vez que não foram adotadas outras fontes como parâmetro, como contratações similares realizadas por outros órgãos ou entidades públicas, mídias e sítios eletrônicos especializados e portais oficiais de referenciamento de custos (dentre outros, Acórdão 3010/2016-TCU-Plenário - Ministro Relator Weder de Oliveira, 2.637/2015-Plenário - Ministro Relator Bruno Dantas, 2.816/2014-Plenário - Ministro Relator José Múcio Monteiro e 853/2014-1ª Câmara - Ministro Relator Augusto Sherman) .
Os responsáveis alegam que os três editais de licitação, ora trazidos aos autos, 'comprovam que, quando há atuação em âmbito internacional, o valor estimado é superior em relação à atuação somente em âmbito nacional'. Contudo, tal alegação é logicamente inconsistente, pois, somente é possível efetuar comparação de grandezas equivalentes. Apenas apontar os valores globais estimados para a contratação em diferentes certames e assim pretender demonstrar que 'quando há atuação em âmbito internacional, o valor estimado é superior em relação à atuação somente em âmbito nacional' é alegação que, simplesmente, não faz o menor sentido. A comprovação pretendida pelos responsáveis somente se faria evidente se houvesse sido capaz de demonstrar que, até então, os serviços eram prestados apenas em território nacional, cabendo indicar em que medida e em quais itens os serviços passariam a ser executados no exterior, de modo a explicar o alegado aumento do valor estimado.
Ademais, se de fato assim fosse, o que explicaria a vultosa disparidade entre os valores de estimativa obtidos pelos três órgãos, sendo as três licitações tidas como equivalentes e 'de âmbito internacional', e, especialmente, o fato de o valor total estimado pelo Ministério do Turismo corresponder a, apenas, 33,2% do valor total estimado pelo MI? Conclusivamente, não se vislumbra qualquer relação lógica e consequente entre os valores totais estimados para os três certames realizados pelos outros órgãos e o valor total estimado pelos gestores do MI para a Concorrência 001/2017.
Em face do exposto e considerando a análise efetuada em instrução precedente (peça 44, p. 27-42) , transcrita no Relatório (peça 49, p. 28-44) do Acórdão 1965/2017-TCU-Plenário, de 6/92017, será proposta a rejeição das razões de justificativa apresentadas pelos responsáveis em relação ao Subitem 9.3.2 do Acórdão 1965/2017-TCU-Plenário e a consequente aplicação de multa com base no art. 58, inciso II, da Lei 8.443/1992, c/c o art. 268, inciso II, do RI/TCU.
Alegações finais.
As razões de justificativa encaminhadas pelos responsáveis contêm, em sua parte final, a reprodução de texto idêntico em que se alega a 'ausência de prejuízos à Administração', razão pela qual se requer a 'necessária observância aos princípios da razoabilidade e proporcionalidade', além do 'reconhecimento da boa-fé'. 
Considerando que se trata de um único e mesmo texto apresentado por todos os responsáveis, cujo teor indica tratar-se de alegações finais, apenas para fins de remissão será considerado o texto apresentado na peça 92, cabendo aproveitar sua análise para todos os responsáveis. 
No referido texto, aqui acolhido como alegações finais dos responsáveis, afirma-se que, 'a despeito de qualquer falha' que possa ter ocorrido no processo, 'não houve qualquer dano ao erário, pois a licitação foi revogada antes da realização de qualquer despesa ou prestação de serviço' (p. 12) .
Afirma que no TCU haveria 'jurisprudência pacífica no sentido de que a ausência de dano afasta a pretensão punitiva', citando, a propósito, excerto extraído do 'Acórdão 9537/2017-TCU-Segunda Câmara', reproduzido a seguir (idem) :
7. Entretanto, entendo que o fato analisado não deve ensejar a aplicação da multa prevista no art. 58, incisos I e II da Lei 8.443/1992, diante de algumas atenuantes, a saber, ausência de dano ao erário, inexistência de favorecimento indevido e obtenção dos resultados esperados na celebração do convênio.
Conclui, em relação a esse aspecto, afirmando que: 'Dessa forma, não havendo resultado danoso, não há que se falar em aplicação de sanções ao gestor' (p. 12) .
Com relação à 'necessária observância aos princípios da razoabilidade e proporcionalidade', afirma que a leitura destes autos propiciaria a constatação de que 'as informações oferecidas e os documentos acostados ao processo são idôneos e suficientes para demonstrar a correição [sic] dos atos' praticados pelos responsáveis (idem, grifos no original) .
Considera que a imputação de qualquer penalidade pelo TCU seria 'medida desarrazoada e desproporcional' (p. 12) .
Assinala que o 'princípio da proporcionalidade' é também conhecido por 'princípio da proibição do excesso', o qual 'é hoje assumido como um princípio de controle exercido pelos tribunais quanto à adequação dos meios administrativos, sobretudo punitivos, à prossecução do escopo e ao balanceamento concreto dos direitos ou interesses em conflito' (p. 12-13) .
Afirma que tal princípio tem origem no 'ordenamento jurídico alemão', havendo se propagado 'para outros países do continente europeu', havendo sido firmado pela Corte de Justiça da União Européia, no século passado, com a seguinte definição, recolhida em obra de Odete Medauar, publicada em 2003: 'quando uma escolha se oferece entre várias medidas apropriadas, é conveniente utilizar a menos gravosa, e os encargos impostos não devem ser excessivos em relação aos fins visados' (p. 13) .
Menciona obra do 'autor italiano Massera', em que este afirmaria em relação ao 'princípio da proporcionalidade, tal como fixado na jurisprudência constitucional e administrativa alemã' (p. 13) :
...a autoridade não há de impor obrigações ao cidadão em medida superior àquela estritamente necessária, no interesse público, à realização do escopo que a própria autoridade deve realizar, segundo critério de razoável adequação dos meios aos fins (tradução livre das advogadas dos responsáveis) . 
Clama, em síntese, que o TCU 'analise e trate cada caso de acordo com as respectivas peculiaridades, levando em consideração todos os dados e informações para que, ponderando a situação que o gestor enfrentava à época dos fatos, possa alcançar uma solução justa, razoável e proporcional' (p. 13) .
Por fim, cita julgados do TCU (Acórdãos 3.400/2011 e 2.055/ (?) , ambos da 2ª Câmara) nos quais o Tribunal teria deixado de apenar os responsáveis, em razão de não haver comprovada má-fé nos atos praticados.  
Análise.
Ao contrário do que afirmam os responsáveis, a imposição de multa com base no art. 58, inciso II, da Lei 8.443/1992 independe de haver dano ao erário ou dolo nas ações dos responsáveis. Para tanto, basta a chamada 'culpa contra a legalidade' na prática de ato com grave infração à norma legal ou regulamentar, consoante pacífica jurisprudência do TCU (dentre outros, Acórdãos 87/2003, 44/2006, 1.132/2007, 23, 91 e 2.070/2008, 2.303/2010, 676/2011 e 795/2014, todos do Plenário) .
A responsabilidade dos jurisdicionados perante o TCU é de natureza subjetiva, caracterizada mediante a presença de simples culpa stricto sensu, sendo desnecessária a caracterização de conduta dolosa ou má-fé do gestor para que este seja responsabilizado (dentre outros, Acórdão 1515/2015-TCU-Plenário; 6.943/2015 - 1ª Câmara; 6.479/2014 e 6.660/2015, ambos da 2ª Câmara) .
A multa tem caráter punitivo e efeitos instrutivos, com a função de servir de reforço negativo para a prática de atos irregulares. Seu fundamento, portanto, é a simples constatação de que houve desconformidade decorrente de conduta culposa do responsável. 
Tampouco é possível afastar a possibilidade de cominação da multa sob a mera alegação de que não ocorreu prejuízo ao erário ou má-fé. A multa é procedimento inerente à competência da Corte, e não se dá somente na hipótese em que o responsável atuou com o deliberado propósito de burlar a lei com o intuito de privilegiar alguém ou de fazer gasto sabidamente supérfluo.
Cabe também assinalar que, se 'não houve qualquer dano ao erário, pois a licitação foi revogada antes da realização de qualquer despesa ou prestação de serviço', conforme alegam os responsáveis, não caberia ignorar que o certame inquinado só não teve prosseguimento em razão de o TCU haver determinado sua anulação, pois sua continuidade poderia resultar em contratação com sobrepreço (Acórdão 1965/2017-TCU-Plenário, de 6/9/2017) .
Os precedentes citados não concorrem em favor dos responsáveis, pois, ou trataram de condições próprias ao caso concreto, que não se reproduzem nestes autos, ou não foram reproduzidos fielmente pelas advogadas. 
Cabe esclarecer que os fatos tratados no TC Processo 032.865/2013-9, que resultou na prolação do Acórdão 9534/2017-TCU-Segunda Câmara, de 31/10/2017, impropriamente referido como 'Acórdão 9537/2017-TCU-Segunda Câmara', diziam respeito a Tomada de Contas Especial instaurada em razão da impugnação total das despesas efetuadas no âmbito do Convênio 939/2008-Siafi 629.483, firmado com a finalidade de patrocinar o projeto intitulado 'Festejos de São Pedro de Timbaúba-PE 2008, sendo o referido julgado prolatado em fase processual na qual foram apreciados Recursos de Reconsideração interpostos em face do Acórdão 9813/2015-TCU-Segunda Câmara.
Ora, além de não se tratar da apreciação de regularidade de certame licitatório, o Acórdão em questão resultou no conhecimento de Recurso de Reconsideração para, no mérito, negar-lhe provimento. Assim, o TCU manteve nos exatos termos o julgado proferido no Acórdão recorrido, em que as contas do recorrente foram julgadas irregulares, sendo o responsável condenado em débito, além da cominação da multa prevista nos artigos 19, caput, e 57 da Lei 8.443/1992, no valor de R$ 40.000,00.
Extrai-se do Voto proferido pelo Ministro Relator Aroldo Cedraz no julgamento do Recurso de Reconsideração o seguinte excerto:
7. Em que pese o percuciente exame realizado pelo auditor da Serur, acompanho a proposta da direção da unidade instrutiva, endossada pelo MPTCU, e, assim, acolho-a como minhas próprias razões de decidir e, destarte, entendo que deve ser negado provimento ao recurso, mantendo-se em seus exatos termos o Acórdão recorrido.
Sendo concedido o benefício da dúvida, em vista da possibilidade de haver equívoco na citação de julgados do TCU pelas advogadas dos responsáveis, efetuou-se consulta ao 'Acórdão 9537/2017-TCU-Segunda Câmara', de 31/10/2017, Ministro Relator André de Carvalho. Tal julgado, porém, trata de atos de admissão de servidores no Instituto Nacional do Seguro Social (INSS) , não havendo qualquer apreciação concernente à cominação de multa prevista nos artigos 57 e 58 da Lei 8.443/1992 ou qualquer outra medida sancionatória.
Em realidade, o texto transcrito pelas advogadas dos responsáveis consiste em passagem do exame efetuado por Auditor da Serur, em que este transcreve excerto do Voto condutor do Acórdão 7471/2015-TCU-Segunda Câmara, de 15/9/2015, de relatoria do Ministro Augusto Nardes, cujas conclusões, conforme já assinalado, não foram acolhidas pelo Colegiado.
Já o TC Processo 020.568/2014-2, que resultou na prolação do referido Acórdão 7471/2015-TCU-Segunda Câmara, tratava de Tomada de Contas Especial instaurada pelo Ministério do Turismo (MTur) , em desfavor da Sra. [omissis], presidente da Arte e Vida Brasília - DF, em razão de irregularidade na execução financeira do objeto do Convênio Siconv 740842/2010, celebrado com a referida entidade, tendo por objeto incentivar o turismo, por meio da implementação do projeto intitulado 'São João de Pé no Chão'. 
Por lógico, não havendo qualquer semelhança entre o objeto tratado naquele processo e o que se examina nos presentes autos, sendo ambos de natureza diversa, não se vislumbra em que se possa avocar aquele julgado em benefício dos responsáveis.
Cabe assinalar, por fim, que os excertos transcritos como fundamento à argumentação dos responsáveis, conquanto extraídos de obras de autores renomados, não consistem em normas do Direito positivo, além de não se amoldarem com justeza às circunstâncias do caso concreto.
O citado artigo de Alberto Massera, publicado em 1993, aborda as relações entre a autoridade pública e o cidadão no âmbito do, à época, novel direito comunitário europeu. O breve trecho transcrito pelas advogadas dos responsáveis, extraído em tradução livre, se mostra insuficiente para indicar que relação seria possível estabelecer entre o assunto abordado no artigo e a situação de chamada em audiência de agentes públicos, em razão do possível cometimento de irregularidades administrativas.
Cabe assinalar que Alberto Massera não é autor distanciado da área de conhecimento do Controle Externo, visto que, além de estudioso do Direito Administrativo, integra, desde 10/2/2015, a Camera Arbitrale da Autorità Nazionale Anticorruzione (ANAC) , ente estatal italiano encarregado de supervisionar contratos administrativos, detendo funções sancionatórias e competência para aplicar multa administrativa, em casos de não cumprimento por agentes públicos dos normativos anticorrupção. Mencione-se, por oportuno, a existência de um protocolo de cooperação e intercâmbio de informações entre a ANAC e a Corti dei Conti, órgão italiano equivalente ao TCU, uma vez que as duas instituições italianas possuem funções autônomas e distintas de controle e supervisão dos contratos administrativos, mas buscam atuar de forma integrada no combate à corrupção.
Contudo, como já assinalado, a escolha do artigo 'L'Amministrazione e i cittadini nel diritto comunitário' não parece ter sido a escolha mais pertinente ao presente contexto.
De igual modo, o excerto extraído da obra de Odete Medauar diz respeito aos encargos que podem incidir sobre o cidadão em seu relacionamento com a autoridade pública, cabendo estabelecer distinção, porém, com a atuação do Controle Externo a cargo do TCU, no que diz respeito ao exame de atos administrativos praticados por agentes do Estado.
O alegado 'princípio da proibição do excesso', na realidade, incide especialmente sobre o agente público, ao qual foi confiada a boa e regular gestão dos recursos públicos, sendo exigível que o agente público atue sempre e em qualquer circunstância de acordo com o ordenamento jurídico, em face do 'princípio da legalidade'. Havendo sido constatada a ocorrência de grave infração à norma legal ou regulamentar, tal como se concluiu neste exame, o agente público encontra-se sujeito à correspondente sanção prevista na lei e em conformidade com o devido processo legal instaurado para apuração dos fatos, no qual foram assegurados o pleno exercício do contraditório e da ampla defesa.
CONCLUSÃO
Do exame empreendido nos autos, concluiu-se pela proposição de rejeição das razões de justificativa apresentadas pelos senhores Maria Helena Lopes Campos Sales (CPF: XXX.194.315-XX) , Reynaldo Aben-Athar de Sousa (CPF: XXX.310.091-XX) , Geraldo Antônio de Oliveira (matrícula SIAPE 1746428) , Adriano Guedes Ferreira (CPF: XXX.974.651-XX) , Ivoneide Saraiva de Carvalho (CPF: XXX.851.531-XX) e Ricardo Tavares de Jesus Castelo Branco (CPF: XXX.927.191-XX) concernentes às irregularidades indicadas nos itens 9.3.1, 9.3.2 e 9.3.3 do Acórdão 1965/2017-TCU-Plenário, de 6/9/2017, Ministro Relator Augusto Nardes.
Em face do entendimento pela rejeição das razões de justificativa, será proposta a cominação aos responsáveis da multa prevista no art. 58, inciso II, da Lei 8.443/1992, c/c o art. 268, inciso II, do RI/TCU.
PROPOSTA DE ENCAMINHAMENTO
	Ante todo o exposto, submetem-se os autos à consideração superior, propondo:
a) rejeitar as razões de justificativa apresentadas pelos senhores Maria Helena Lopes Campos Sales (CPF: XXX.194.315-XX) , Reynaldo Aben-Athar de Sousa (CPF: XXX.310.091-XX) , Geraldo Antônio de Oliveira (matrícula SIAPE 1746428) , Adriano Guedes Ferreira (CPF: XXX.974.651-XX) , Ivoneide Saraiva de Carvalho (CPF: XXX.851.531-XX) e Ricardo Tavares de Jesus Castelo Branco (CPF: XXX.927.191-XX) concernentes às irregularidades indicadas nos itens 9.3.1, 9.3.2 e 9.3.3 do Acórdão 1965/2017-TCU-Plenário, de 6/9/2017, Ministro Relator Augusto Nardes;
	Responsável
	Irregularidade

	Maria Helena Lopes Campos Sales (Chefe da Assessoria de Comunicação Social) 
Reynaldo Aben-Athar de Sousa 
 (Diretor do Departamento de Gestão Interna) 
	Inserção no processo administrativo SEI 59110.000226.2016-8, em caráter meramente pro forma, dos documentos "ESTUDO TÉCNICO PRELIMINAR DA CONTRATAÇÃO" e "PLANO DE TRABALHO", para fins de requerer a realização de concorrência, do tipo "melhor técnica", para contratação de empresa prestadora de serviços de "comunicação corporativa", descritos em "Projeto Básico" já elaborado anteriormente, não sendo evidenciadas: a) a realização de estudo de viabilidade da solução pretendida, em que fossem verificadas as opções disponíveis no mercado; b) a necessidade de inserção dos itens de serviço indicados no "Projeto Básico", consideradas a demanda prevista e o quantitativo; c) a adequação da contratação pretendida, tendo em vista que houve indicação de resultados subjetivos e não passíveis de análise custo-benefício; d) a existência de justificativa circunstanciada para haver sido indicada a realização do certame na forma concorrência, do tipo "melhor técnica"; e) a inviabilidade, em termos objetivos, de parcelamento do objeto licitado

	Maria Helena Lopes Campos Sales (Chefe da Assessoria de Comunicação Social) 
Reynaldo Aben-Athar de Sousa 
 (Diretor do Departamento de Gestão Interna) 
	Inclusão de exigências no Edital do certame, para fins de "pontuação da proposta técnica" (atribuição de pontuação com caráter eliminatório ao "porte", "diferenciais", "capacitação da equipe técnica e a "estrutura física existente") , sem que houvessem sido definidos critérios objetivos de julgamento, resultando no estabelecimento de condições que comprometem, restringem e frustram o caráter competitivo da licitação, caracterizando não apenas a inobservância do disposto no art. 30 da Lei 8.666/1993, mas grave violação do disposto no art. 3º, § 1º, inciso I e no art. 44, § 1º, da mesma Lei, propiciando potencial direcionamento do resultado da licitação;
Previsão da contratação de "serviços ou produtos não precificados", não sendo estes descritos de forma explícita e tampouco quantificados, o que configura grave violação ao disposto no art. 7º, § 4º, no art. 6º, inciso IX, e no art. 60, parágrafo único, da Lei 8.666/1993; 
Inclusão de quesito de pontuação técnica "análise de mídia" para cujo atendimento os licitantes teriam de incorrer em custos desnecessários anteriormente à celebração do contrato, contrariando vedação contida na Súmula 272 do TCU, além de propiciar potencial direcionamento do resultado da licitação, contrariando o disposto no art. 3º, § 1º, inciso I e no art. 44, § 1º, da mesma Lei 8.666/1993.

	Geraldo Antônio de Oliveira 
 (Coordenador de Administração de Material e Presidente da Comissão Permanente de Licitação e da Comissão Especial de Licitação designada para a Concorrência 001/2017) 
Adriano Guedes Ferreira 
 (Coordenador-Geral de Suporte Logístico) 
Ivoneide Saraiva de Carvalho 
 (Assistente Técnico-Administrativo) 
Ricardo Tavares de Jesus Castelo Branco
 (Chefe da Assessoria de Comunicação Social) 
	Estimativa de preços realizada com base, apenas, em cotações obtidas junto a potenciais fornecedores, envolvendo a solicitação de propostas a empresas com objeto social estranho ao objeto a ser licitado e desconsiderando os valores praticados no contrato ainda em execução, sendo desconsideradas recomendações contidas em Despacho da Coordenação Geral de Suporte Logístico/Coordenação de Administração de Material/Divisão de Compras do MI, em 12/12/2016, e contrariando farta jurisprudência do TCU indicando que a realização de pesquisa de preços para elaboração de orçamento básico de licitação com respaldo apenas em consulta a empresas privadas não atende o art. 15, inciso V, da Lei 8.666/1993, devendo, ainda, serem adotadas outras fontes como parâmetro, como contratações similares realizadas por outros órgãos ou entidades públicas, mídias e sítios eletrônicos especializados e portais oficiais de referenciamento de custos (dentre outros, Acórdão 3010/2016-TCU-Plenário - Ministro Relator Weder de Oliveira, 2.816/2014 - TCU - Plenário - Ministro Relator José Múcio Monteiro e 853/2014 - 1ª Câmara - Ministro Relator Augusto Sherman) , sendo que a estimativa de preços realizada não reflete com adequação os preços que poderiam ser obtidos no mercado por meio de regular disputa do objeto licitado, contendo acentuadas discrepâncias, evidenciadas, a exemplo, na precificação dos itens "1.1.3.3 Clipping nacional - jornais, revistas e portais de notícias"; "1.2.2.2 Mailing", "1.2.2.4 Treinamentos", que consiste em "1.2.2.4.1 Media Training", dividido em média e alta complexidade, "1.2.2.4.2 Treinamento para apresentações", e "1.2.2.5 Workshops/seminários para jornalistas"; "1.2.4.3 Tradução de texto" e "1.2.4.4 Fotografia", em razão do que a continuidade do certame poderá resultar em contratação com sobrepreço.

b) aplicar aos responsáveis indicados acima, individualmente, a multa prevista no art. 58, inciso II, da Lei 8.443/1992 c/c o art. 268, inciso II, do RI/TCU, fixando-lhes o prazo de quinze dias, a contar das notificações, para que comprovem, perante o Tribunal (art. 214, inciso III, alínea 'a', do Regimento Interno/TCU) , o recolhimento das dívidas ao Tesouro Nacional, atualizadas monetariamente desde a data do acórdão até a dos efetivos recolhimentos, se forem pagas após o vencimento, na forma da legislação em vigor;
c) autorizar o desconto das dívidas na remuneração dos servidores, observado o disposto no art. 46 da Lei 8.112/1990;
d) autorizar, desde logo, nos termos do art. 28, inciso II, da Lei 8.443/1992, a cobrança judicial das dívidas caso não atendidas as notificações e não seja possível o desconto determinado;
e) dar ciência do acórdão que vier a ser proferido, assim como do relatório e do voto que o fundamentarem ao representante, ao Ministério da Integração Nacional e à Secretaria de Fiscalização de Infraestrutura Portuária e Ferroviária, esta para conhecimento e verificação de reflexo nas contas dos respectivos responsáveis."
2.	O MPTCU, por meio de parecer de lavra do Procurador Sérgio Ricardo Costa Caribé Procurador (peça 125) , anui à posição da Selog, nos seguintes termos:
Trata-se de representação de autoria da empresa Ideorama Comunicação - Eireli, apontando irregularidades na Concorrência 001/2017, realizada pelo Ministério da Integração Nacional (MI) , atual Ministério da Integração Regional, para contratação de serviços de "Comunicação Corporativa", na forma de execução indireta, sob o regime de empreitada por preço unitário. 
Na Sessão Plenária Extraordinária de 6/9/2017 este Tribunal proferiu o Acórdão 1.965/2017, por meio do qual assinou prazo de quinze dias para que o MI adotasse providências com vistas à anulação do certame, bem como determinou a realização de audiência dos responsáveis pelas irregularidades que macularam a licitação.
A Selog procedeu à audiência dos responsáveis, para que apresentassem razões de justificativa acerca dos atos descritos no quadro abaixo, correspondentes aos itens 9.3.1 a 9.3.3 do Acórdão 1965/2017-TCU-Plenário: (...) 
De posse das defesas apresentadas, o auditor elaborou a instrução na peça 115, por meio da qual propõe rejeitar as razões de justificativa trazidas pelos responsáveis e aplicar-lhes a multa do art. 58, inciso II, da Lei 8.443/1992. O encaminhamento contou com a anuência do corpo diretivo da Selog.
Encaminhados os autos ao gabinete de Vossa Excelência, foi solicitada, em razão da matéria tratada nesta representação, a manifestação deste Parquet de contas, na forma prevista no art. 62, inciso III, do Regimento Interno do TCU.
Do estudo preliminar e do projeto básico
O Sr. Reynaldo Aben-Athar de Sousa e a Sra. Maria Helena Lopes Campos Sales foram chamados a se manifestarem acerca do estudo técnico preliminar da contratação e do projeto básico que a embasou, haja vista que tais documentos, embora juntados ao processo administrativo relativo à licitação, deixaram de preencher certos requisitos de suficiência.
Conforme apontou a Selog, inexistiu estudo de viabilidade contendo as opções disponíveis no mercado, os itens não foram inseridos no projeto básico considerando a demanda e os quantitativos, além de estarem ausentes informações ou justificativas acerca da adequação da contratação, da opção pelo tipo "melhor técnica" e da inviabilidade de parcelamento da contratação.
As defesas dos gestores possuem teor quase que idêntico e informam que a elaboração dos documentos tomou por base editais produzidos por outros três órgãos para contratação de serviços da mesma natureza, bem como considerou dados fornecidos pela Secretaria de Comunicação Social da Presidência da República (Secom/PR) e pela Associação Brasileira das Agências de Comunicação (Abracom) .
Defendem que os serviços a serem contratados são de natureza predominantemente intelectual, o que justificaria a realização da concorrência do tipo "melhor técnica", e que outros órgãos realizaram contratação nos mesmos moldes. Acerca do não parcelamento, asseveram que o conceito de "Comunicação Integrada" inviabilizaria a adoção da medida, pois tornaria a contratação ineficaz.
A meu ver, a linha argumentativa seguida pelos defendentes não é suficiente para descaracterizar o conjunto de irregularidades ocorridas na fase de planejamento da licitação.
Consoante informações contidas nos autos, a contratação anterior apresentava escopo e valores menores que aqueles objeto da Concorrência 001/2017, inexistindo apontamentos negativos quanto ao grau de satisfação com o contrato até então vigente. Nesse sentido, embora reconheça a possibilidade de aperfeiçoamento do modelo de comunicação corporativa a ser adotado pelo órgão, entendo que, ante a incorporação de parcela significativa de serviços, bem como da expressiva alteração de valores, cabia aos responsáveis pela elaboração do estudo preliminar e do projeto básico fundamentarem detalhadamente as opções feitas.
Considero insuficiente, por exemplo, a utilização de editais produzidos por outros órgãos como parâmetro, em face das diferentes realidades vivenciadas no âmbito da administração pública e, sobretudo, porque já existiam demandas definidas conforme as necessidades do MI. Assim, o uso de editais disponíveis como exemplo não prescinde da apresentação de justificativas detalhadas para a solução escolhida pelos gestores, as quais não constam do processo licitatório e não foram apresentadas em sede de audiência.
No tocante à opção pela licitação na modalidade concorrência do tipo "melhor técnica", cumpre transcrever, logo de início, o teor do art. 46 e de seu parágrafo 3º da Lei 8.666/1993:
Art. 46.  Os tipos de licitação "melhor técnica" ou "técnica e preço" serão utilizados exclusivamente para serviços de natureza predominantemente intelectual, em especial na elaboração de projetos, cálculos, fiscalização, supervisão e gerenciamento e de engenharia consultiva em geral e, em particular, para a elaboração de estudos técnicos preliminares e projetos básicos e executivos, ressalvado o disposto no § 4o do artigo anterior.  (Redação dada pela Lei nº 8.883, de 1994) 
 (...) 
§ 3o  Excepcionalmente, os tipos de licitação previstos neste artigo poderão ser adotados, por autorização expressa e mediante justificativa circunstanciada da maior autoridade da Administração promotora constante do ato convocatório, para fornecimento de bens e execução de obras ou prestação de serviços de grande vulto majoritariamente dependentes de tecnologia nitidamente sofisticada e de domínio restrito, atestado por autoridades técnicas de reconhecida qualificação, nos casos em que o objeto pretendido admitir soluções alternativas e variações de execução, com repercussões significativas sobre sua qualidade, produtividade, rendimento e durabilidade concretamente mensuráveis, e estas puderem ser adotadas à livre escolha dos licitantes, na conformidade dos critérios objetivamente fixados no ato convocatório. (grifou-se) 
Conforme destacado no dispositivo legal acima reproduzido, o tipo de licitação "melhor técnica" somente é permitido para serviços de natureza predominantemente intelectual, sendo excepcionalmente admitido para contratações de grande vulto, majoritariamente dependentes de tecnologia nitidamente sofisticada e de domínio restrito.
Nos dizeres de Maria Sylvia Zanella Di Pietro, "Tantos são os requisitos exigidos por esse § 3º que dificilmente ele será aplicado" (Direito Administrativo - 29.ed. rev.; atual. e ampl. - Rio de Janeiro: Forense, 2016, p. 468) .
Marçal Justen Filho discorreu sobre a utilização excepcional desse tipo licitatório em sua obra "Comentários à Lei de Licitações e Contratos Administrativos" (17. ed. rev., atual. e ampl. - São Paulo: Editora Revista dos Tribunais, 2016, p. 978) , nos seguintes termos:
As licitações de melhor técnica e de técnica e preço foram reservadas para situações especialíssimas. Devem ser praticadas como exceção, sendo a regra a licitação de menor preço. Assim se passa porque a conjugação dos critérios técnicos e de preço conduz à possibilidade de sagrar-se vencedora a proposta que não apresente o menor preço. Somente se justifica que a Administração desembolse valor superior ao menor preço disponível no mercado quando isso envolver benefícios e vantagens indispensáveis à satisfação mais adequada de suas necessidades.
Em consonância com a doutrina acima colacionada, entendo que a utilização do tipo "melhor técnica" comporta natureza restrita de serviços, haja vista os diversos requisitos a serem observados. Assim, não obstante o termo "serviços de natureza predominantemente intelectual" contenha algum grau de subjetividade, a interpretação do caso ora em análise acaba por conduzir ao entendimento de que a maior parte dos itens constantes do edital não requerem expertise capaz de afastar a licitação na modalidade pregão.
A própria redação do artigo 46 ao utilizar-se de terminações como "em especial" e "em particular" para enumerar os serviços enquadráveis na situação nele prevista, deixa transparecer certo grau de taxatividade quanto ao que seria permitido contratar privilegiando-se a técnica em detrimento do preço.
Mesmo ao excepcionalizar o fornecimento de bens e execução de obras ou prestação de serviços de grande vulto, o § 3º traz diversas condicionantes e entraves, os quais sinalizam o desejo do legislador de que as contratações feitas pela administração pública busquem sempre a maior economicidade possível.
Importa consignar, ainda, em adendo à análise em curso, o teor dos arts. 2º, § 2º, e 5º da Lei 12.232/2010, que dispõe sobre as normas gerais para licitação e contratação pela administração pública de serviços de publicidade prestados por intermédio de agências de propaganda:
Art. 2o Para fins desta Lei, considera-se serviços de publicidade o conjunto de atividades realizadas integradamente que tenham por objetivo o estudo, o planejamento, a conceituação, a concepção, a criação, a execução interna, a intermediação e a supervisão da execução externa e a distribuição de publicidade aos veículos e demais meios de divulgação, com o objetivo de promover a venda de bens ou serviços de qualquer natureza, difundir ideias ou informar o público em geral. 
 (...) 
§ 2o Os contratos de serviços de publicidade terão por objeto somente as atividades previstas no caput e no § 1o deste artigo, vedada a inclusão de quaisquer outras atividades, em especial as de assessoria de imprensa, comunicação e relações públicas ou as que tenham por finalidade a realização de eventos festivos de qualquer natureza, as quais serão contratadas por meio de procedimentos licitatórios próprios, respeitado o disposto na legislação em vigor. 
 (...) 
Art. 5o As licitações previstas nesta Lei serão processadas pelos órgãos e entidades responsáveis pela contratação, respeitadas as modalidades definidas no art. 22 da Lei no 8.666, de 21 de junho de 1993, adotando-se como obrigatórios os tipos "melhor técnica" ou "técnica e preço". 
A intepretação conjunta dos dispositivos acima transcritos deixa claro que o ordenamento vigente não admite a utilização do tipo "melhor técnica" para contratação de serviços de assessoria de imprensa, comunicação e relações públicas ou as que tenham por finalidade a realização de eventos festivos de qualquer natureza. 
Por certo, o objetivo da lei é impedir que tais serviços sejam contratados por meio de procedimento que comporta maior subjetividade, haja vista ser possível enquadrá-los como sendo de natureza comum, para a qual o tipo menor preço afigura-se mais vantajoso para o contratante, sem prejuízo à qualidade na prestação.
Ao apreciar o TC Processo 001.467/2017-4, referente a representação decorrente de irregularidades em contratação semelhante à que ora se examina, o relator, excelentíssimo Ministro-Substituto Augusto Sherman, acolheu em seu voto posicionamento da Selog contrário à inclusão de diversos serviços em procedimento do tipo "melhor técnica". Dada a similitude de parte deles com o objeto da Concorrência 001/2017, permito-me transcrever trecho do voto condutor do Acórdão 1074/2017-TCU-Plenário:
9.	Como bem colocado pela instrução, não é possível equiparar os serviços de assessoria de imprensa a serviços de publicidade, com a consequente utilização de licitação por melhor técnica ou técnica e preço, ante a vedação contida no art. 2º, § 2º, da Lei 12.232/2010, in verbis:
"Art. 2º 
 (...) 
§ 2º Os contratos de serviços de publicidade terão por objeto somente as atividades previstas no caput e no § 1º deste artigo, vedada a inclusão de quaisquer outras atividades, em especial as de assessoria de imprensa, comunicação e relações públicas ou as que tenham por finalidade a realização de eventos festivos de qualquer natureza, as quais serão contratadas por meio de procedimentos licitatórios próprios, respeitado o disposto na legislação em vigor." [Grifo do Relator.]
10.	De acordo com a instrução, o mesmo raciocínio se aplica aos serviços de media training e monitoramento de redes sociais previstos no objeto da concorrência em tela, uma vez que não se enquadram na definição de serviços de publicidade constante do art. 2º da Lei 12.232/2010.
11.	A unidade técnica também contestou o argumento de que a complexidade dos serviços afastaria a possibilidade de realização de pregão. Consoante ressaltado, serviço comum é aquele que possui padrões de qualidade passíveis de serem objetivamente definidos, independentemente da sua complexidade, conforme exposto nos Acórdãos 1597/2010, 1287/2008, 313/2004, todos do Plenário. Com base na jurisprudência desta Corte proferida em casos semelhantes, a Selog defendeu que os serviços de assessoria de imprensa, media training e monitoramento de redes sociais podem ser objetivamente definidos e licitados mediante pregão. 
Examinando-se o apêndice VI do edital, contendo síntese dos serviços a serem contratados, verifica-se a existência de itens que, conforme legislação e decisão do Tribunal acima mencionadas, possuem contornos de serviços comuns, como é o caso da assessoria de imprensa (peça 31, p. 19-20 e 22) , clipping (peça 31, p. 20 e 23) , media training (peça 31, p. 22) e eventos (peça 31, p. 26) . Em adendo, registro que serviços como fotografia (peça 31, p. 20 e 23) e elaboração e tradução de textos (peça 31, p. 23) também não se configuram, a priori, como de natureza predominantemente intelectual, sendo passíveis de contratação pelo menor preço.
O raciocínio acima desenvolvido leva à conclusão de que seria possível não apenas a realização de pregão, mas também o parcelamento do objeto, outro ponto de questionamento em sede de audiência para o qual não foram apresentadas justificativas plausíveis.
Cumpre esclarecer que não se está afastando de forma categórica a possibilidade de que parte dos serviços apresentem grau de dificuldade capaz de justificar a utilização do tipo "melhor técnica" ou "técnica e preço", nos ditames da Lei 12.232/2010, mas que cabe por parte do órgão análise mais qualificada quando da contratação de serviços de comunicação corporativa, sendo exigível justificativa devidamente fundamentada para a opção por tais tipos de licitação.
Não é demais lembrar, por oportuno, que licitações do tipo menor preço também podem viabilizar contratações de serviços que exijam qualidade técnica, sendo suficiente a fixação de requisitos de habilitação que permitam aferir a capacidade das licitantes de executarem o objeto do certame. Mais prudente, portanto, a utilização de tal mecanismo, o qual certamente propiciará o atendimento às expectativas do contratante, ao menor preço possível, binômio desejável na utilização de recursos públicos.
Inclusão de exigências no edital do certame sem critérios objetivos de julgamento
O item 9.3.2 do Acórdão 1965/2017-TCU-Plenário determinou a audiência da Sra. Maria Helena Lopes Campos Sales e do Sr. Reynaldo Aben-Athar de Sousa pela elaboração e aprovação, respectivamente, de edital contendo exigências, para fins de pontuação da proposta técnica, sem a definição de critérios objetivos de julgamento. Assim, a atribuição de pontuação com caráter eliminatório ao "porte", "diferenciais", "capacitação da equipe técnica" e "estrutura física existente" poderiam restringir o caráter competitivo do certame e permitir o direcionamento do resultado da licitação. 
Assim dispõe o art. 46, § 1º, inciso I, da Lei 8.666/1993 acerca do procedimento de julgamento de licitações do tipo "melhor técnica":
§ 1o  Nas licitações do tipo "melhor técnica" será adotado o seguinte procedimento claramente explicitado no instrumento convocatório, o qual fixará o preço máximo que a Administração se propõe a pagar:
I - serão abertos os envelopes contendo as propostas técnicas exclusivamente dos licitantes previamente qualificados e feita então a avaliação e classificação destas propostas de acordo com os critérios pertinentes e adequados ao objeto licitado, definidos com clareza e objetividade no instrumento convocatório e que considerem a capacitação e a experiência do proponente, a qualidade técnica da proposta, compreendendo metodologia, organização, tecnologias e recursos materiais a serem utilizados nos trabalhos, e a qualificação das equipes técnicas a serem mobilizadas para a sua execução; (grifou-se) 
Da leitura do dispositivo acima reproduzido, extrai-se que o administrador deve conferir clareza e objetividade aos critérios fixados para fins de avaliação das propostas técnicas. Decerto que, ao estabelecer tal premissa, quis o normativo evitar lacunas capazes de propiciar ao julgador a fuga ao interesse real da contratação e estabelecer preferências ou direcionar o resultado da apuração para determinada empresa.
Somados a essa irregularidade, aparecem a previsão de contratação de serviços ou produtos não precificados ou quantificados e a inclusão de quesito de pontuação técnica "análise de mídia" para cujo atendimento os licitantes teriam de incorrer em custos desnecessários anteriormente à celebração do contrato.
Embora reconheça a ilicitude das condutas praticadas, a argumentação apresentada em sede de defesa leva à conclusão de que os erros cometidos decorreram da opção dos gestores de utilizarem editais de outros órgãos como modelo para a contratação do MI. Confrontando o regulamento da Concorrência 001/2017 com as normas das licitações feitas pelo Ministério do Esporte e pelo Ministério do Turismo, verifiquei a ocorrência das mesmas práticas adotadas pelos responsáveis, o que, se não afasta, ao menos atenua a gravidade dos atos apontados.
Assim, conquanto reconheça que a submissão de tais editais ao crivo deste Tribunal possivelmente resultaria na reprovação de tais práticas, penso que, especificamente no tocante ao item 9.3.2 do Acórdão 1965/2017-TCU-Plenário, devam ser acatadas as justificativas apresentadas pelos responsáveis.
Estimativa de preços realizada com base apenas em cotações obtidas junto a potenciais fornecedores
O item 9.3.3 do Acórdão 1965/2017-TCU-Plenário determinou a audiência dos Srs. Geraldo Antônio de Oliveira, Adriano Guedes Ferreira e Ricardo Tavares de Jesus Castelo Branco, bem como da Sra. Ivoneide Saraiva de Carvalho, em decorrência da elaboração, por esta última, e concordância, pelos demais, com a estimativa de preços utilizada como base para a licitação.
Conforme apontou o decisum, o documento descumpriu o art. 15, inciso V, da Lei 8.666/1993, segundo o qual as compras, sempre que possível, devem balizar-se pelos preços praticados no âmbito dos órgãos e entidades da Administração Pública. Além disso, outras fontes deveriam ter sido utilizadas como parâmetro, consoante jurisprudência desta Corte de Contas e alerta formulado pela Divisão de Compras do MI.
Segundo alegaram os defendentes, à época da pesquisa de preços realizada, o art. 2º da Instrução Normativa 5/2014 ainda não tinha sido alterado pela Instrução Normativa 3/2017, permanecendo a exigência de que fosse utilizado apenas um dos parâmetros nele indicados, dentre os quais a pesquisa com fornecedores.
Não merece prosperar tal argumento. O mapa de apuração submetido à aprovação das instâncias superiores e que efetivamente balizou os preços contidos no edital está na peça 27, p. 25-27, dele constando assinatura digital datada de 15/5/2017. A Instrução Normativa 3/2017, que entrou em vigor em 20/4/2017, contém orientação de priorização dos parâmetros relativos ao painel de preços disponibilizado pelo Ministério do Planejamento e às contratações similares de outros órgãos e entidades.
Além disso, agrava as condutas dos responsáveis o alerta formulado pela Divisão de Compras do MI, no sentido de que os sistemas oficiais de referência refletiam os preços de mercado e, por gozarem de presunção de legitimidade, deveriam ter precedência em relação a cotações feitas diretamente com empresas do mercado (peça 14, p. 96) .
Em relação ao item 9.1.23.1 do Acórdão 2212/2016-TCU-Plenário, invocado pelos responsáveis em suas defesas, ao invés de legitimar suas condutas, serve para reforçar a necessidade de que tivessem sido utilizadas outras fontes para elaboração da estimativa de preços. Eis o teor do referido item:
9.1.23.1. realizar levantamento de mercado junto a diferentes fontes possíveis, efetuando levantamento de contratações similares feitas por outros órgãos, consulta a sítios na internet (e.g. portal do software público) , visita a feiras, consulta a publicações especializadas (e.g. comparativos de soluções publicados em revistas especializadas) e pesquisa junto a fornecedores, a fim de avaliar as diferentes soluções que possam atender às necessidades que originaram a contratação (Lei 8.666/1993, art. 6º, inc. IX, alínea c) ;
Também não socorre aos defendentes ao argumento de que utilizaram editais publicados por outros órgãos públicos, visto que, como informou a Selog, valores constantes em instrumentos convocatórios invariavelmente sofrem reduções consideráveis na fase de análise das propostas ou de oferta de lances, não se constituindo, portanto, fontes adequadas para estimativas de preços.
Conclusão
Conforme se depreende da análise empreendida pela Selog, reforçada pelas considerações feitas ao longo deste parecer, o Sr. Reynaldo Aben-Athar de Sousa e a Sra. Maria Helena Lopes Campos Sales deixaram de fundamentar adequadamente decisões tomadas no âmbito do processo licitatório relativo à Concorrência 001/2017.
Embora invoquem a inexistência de débito como motivo para afastar a pretensão punitiva deste Tribunal, o fato de o dano não ter se materializado não ameniza a gravidade das falhas cometidas pelos gestores em certame de materialidade significativa, o qual demandava atenção diferenciada na fase de planejamento.
A meu ver, a aplicação de multa se justifica não só por se tratar de contratação de vulto considerável, mas também em decorrência da cumulatividade dos atos irregulares praticados, para os quais não foram trazidos, em sede de audiência, argumentos capazes de reduzir-lhes a reprovabilidade.
Quanto aos responsáveis pela elaboração e aprovação da estimativa de preços, sobressaiu o pouco empenho em buscar fontes dotadas de maior confiabilidade nos valores a serem utilizados como parâmetro, em desacordo com o normativo então vigente e com a advertência de outro setor do órgão. Também nesse caso merecia atenção a expressiva quantia envolvida, a qual reclamava maior esforço em fazer constar do edital valores que refletissem com a maior proximidade possível os preços praticados no mercado, certamente não disponíveis em outros editais, mas sim em contratos já em execução.
Desse modo, afigura-se adequada a proposta de sanção.
Registro que os memoriais juntados nas peças 118 a 123 não acrescentam novos elementos que justifiquem o retorno dos autos à unidade técnica para análise.
Ante o exposto, este membro do Ministério Público de Contas manifesta-se de acordo com a proposta formulada pela Selog.
	É o relatório.

8.1. Jorge Ulisses Jacoby Fernandes (6.546/OAB-DF) e outros, representando Adriano Guedes Ferreira, Reynaldo Aben Athar de Sousa, Ricardo Tavares de Jesus Castelo Branco, Geraldo Antonio de Oliveira, Maria Helena Lopes Campos Sales e Ivoneide Saraiva de Carvalho;  
8.2. Emerson Franco de Menezes (133.039/OAB-DF) e outros, representando Associação Brasileira das Agências de Comunicação Abracom.

Procurador Sergio Ricardo Costa Caribé.

REPRESENTAÇÃO. IRREGULARIDADES NO MINISTÉRIO DA INTEGRAÇÃO NACIONAL. CONCORRÊNCIA 001/2017. CONTRATAÇÃO DE EMPRESA PRESTADORA DE SERVIÇOS DE "COMUNICAÇÃO CORPORATIVA". ACÓRDÃO 1.965/2017 - TCU - PLENÁRIO. DETERMINAÇÃO PARA ANULAÇÃO DO CERTAME. AUDIÊNCIA DOS RESPONSÁVEIS. ESTUDO TÉCNICO PRELIMINAR E PLANO DE TRABALHO INSUFICIENTES. ESTUDO DE VIABILIDADE DA SOLUÇÃO PRETENDIDA SEM ANÁLISE DAS OPÇÕES DISPONÍVEIS NO MERCADO. INDICAÇÃO DE RESULTADOS SUBJETIVOS E NÃO PASSÍVEIS DE ANÁLISE CUSTO-BENEFÍCIO. AUSÊNCIA DE PARCELAMENTO DO OBJETO LICITADO. UTILIZAÇÃO DE TIPO DE LICITAÇÃO INADEQUADO. INCLUSÃO DE EXIGÊNCIAS SUBJETIVAS PARA FINS DE "PONTUAÇÃO DA PROPOSTA TÉCNICA". ESTIMATIVA DE PREÇOS COM BASE APENAS EM COTAÇÕES OBTIDAS JUNTO A POTENCIAIS FORNECEDORES. SOLICITAÇÃO DE PROPOSTAS A EMPRESAS COM OBJETO SOCIAL ESTRANHO AO OBJETO A SER LICITADO. REJEIÇÃO DAS RAZÕES DE JUTIFICATIVA. MULTA. CIÊNCIA.

REPRESENTAÇÃO (REPR)

Secretaria de Controle Externo de Aquisições Logísticas (Selog).

Trata-se de representação a respeito de irregularidades ocorridas no Ministério da Integração Nacional (MI) relacionadas à Concorrência 001/2017 - Processo 59110.000226.2016-81, do tipo "melhor técnica", para a contratação de empresa prestadora de serviços de "Comunicação Corporativa", a serem realizados na forma de execução indireta, sob o regime de empreitada por preço unitário, com valor estimado de R$ 24.357.046,66.
2.	De início, registro que, em 7/7/2017, conheci de representação subscrita pela empresa Ideorama Comunicação - Eireli e concedi medida cautelar inaudita altera parte, nos termos do art. 276, caput, do Regimento Interno/TCU, com determinação ao Ministério da Integração Nacional (MI) para que suspendesse o andamento da Concorrência 001/2017 até ulterior deliberação deste Tribunal. 
3.	Após as devidas oitivas, este Tribunal determinou ao MI, por meio do Acórdão 1965/2017-TCU-Plenário, que adotasse as providências cabíveis com vistas a anular a Concorrência 001/2017, e a realização de audiência dos responsáveis pela organização e condução do certame. O referido ministério informou, em 10/10/2017, haver cumprido a determinação de anulação da Concorrência 001/2017.
4.	Analisam-se, nesta oportunidade, as razões de justificativas apresentadas tempestivamente pelos seis responsáveis em face de audiência realizada por força do aludido acórdão, devidamente cientificados (peças 81, 67, 66, 78 e 68) , relativas às regras indevidas inseridas no processo de contratação, assim como a inadequação dos estudos que subsidiaram a licitação pretendida. 
5.	A Selog, com a concordância do Ministério Público junto a este Tribunal - MPTCU, manifesta-se pela rejeição das razões de justificativas de Maria Helena Lopes Campos Sales, Reynaldo Aben-Athar de Sousa, Geraldo Antônio de Oliveira, Adriano Guedes Ferreira, Ivoneide Saraiva de Carvalho e Ricardo Tavares de Jesus Castelo Branco concernentes às irregularidades indicadas nos itens 9.3.1, 9.3.2 e 9.3.3 do Acórdão 1965/2017-TCU-Plenário. No mérito, anuo aos posicionamentos unânimes constantes dos autos, cujos fundamentos incorporo às minhas razões de decidir, sem prejuízo das considerações a seguir.
6.	Os responsáveis Reynaldo Aben-Athar de Sousa, Diretor do Departamento de Gestão Interna do Ministério da Integração, e Maria Helena Lopes Campos Sales, Chefe da Assessoria de Comunicação Social do Ministério da Integração à época, manifestaram-se em relação à insuficiência de "Estudo técnico preliminar da contratação" e "Plano de trabalho", no tocante às seguintes questões: realização de estudo de viabilidade da solução pretendida, sem que fossem verificadas as opções disponíveis no mercado; necessidade de inserção dos itens de serviço indicados no "Projeto Básico", consideradas a demanda prevista e o quantitativo; adequação da contratação pretendida, tendo em vista que houve indicação de resultados subjetivos e não passíveis de análise custo-benefício; existência de justificativa circunstanciada para haver sido indicada a realização do certame na forma concorrência, do tipo "melhor técnica"; e inviabilidade, em termos objetivos, de parcelamento do objeto licitado.
7.	As defesas apresentadas pelos gestores, detalhadas no relatório precedente, são similares e informam que a elaboração dos documentos tomou por base editais produzidos por outros três órgãos para contratação de serviços da mesma natureza, bem como considerou dados fornecidos pela Secretaria de Comunicação Social da Presidência da República (Secom/PR) e pela Associação Brasileira das Agências de Comunicação (Abracom) .
8.	Informam, ainda, que pelo fato de os serviços contratados serem de natureza predominantemente intelectual, foi escolhida a modalidade concorrência, do tipo "melhor técnica", a exemplo de outros órgãos. A ausência de parcelamento teria fundamento no conceito de "Comunicação Integrada", o que inviabilizaria a divisão do objeto em eventuais parcelas.
9.	Entendo não ser possível acolher as razões de justificativas apresentadas pelos responsáveis. Apesar da inexistência de débito, em face de atuação tempestiva deste Tribunal ao determinar a adoção de medidas corretivas ao ministério responsável, as irregularidades registradas são graves, seja em função do número de ocorrências, seja em função da materialidade dos recursos envolvidos. A dimensão da contratação em análise exigiria maior cuidado na definição das diretrizes fixadas no instrumento convocatório, em especial pelo fato de a contratação anterior para o atendimento da demanda apresentar valores significativamente menores do que aqueles incorporados à Concorrência 001/2017, sem que houvesse registro de apontamentos negativos em relação ao contrato até então vigente.
10.	A inserção no processo administrativo SEI 59110.000226.2016-81 do "Estudo Técnico Preliminar da Contratação" (peça 14, p. 101-105) e do "Plano de Trabalho" (peça 14, p. 106-110) , elaborados de modo superficial sem o atendimento às demandas legais caracterizam o descumprimento, na fase de planejamento da licitação, do disposto no art. 6º, inciso IX, e art. 46, § 3º, da Lei 8.666/1993, art. 2º do Decreto 2.271/1997; art. 6º, § 3º, e artigos 25, 26 e 27 da IN 02/2008, além da não observância das recomendações contidas nos itens 9.1.21 a 9.1.24.4 do Acórdão 2212/2016-TCU-Plenário, que tratou de auditoria realizada no Ministério da Integração Nacional com objetivo de avaliar as práticas de governança e de gestão de aquisições na Administração Pública Federal.
11.	A inconsistência desses estudos acabou por ensejar conclusões contraditórias no curso do processo e potencialmente lesivas ao erário, com valores de orçamento base elevados, não coincidentes e superiores aos pagos em contratações anteriores, ilustrado pela unidade técnica:
56. Ademais, como já apontado em instrução precedente, o item 18.1 "a" do "Projeto Básico" submetido à apreciação da "Coordenação Geral de Suporte Logístico/Coordenação de Administração de Material/Divisão de Compras do MI", em 23/11/2016, registra que o valor estimado da contratação é de R$ 15.000.000,00  (peça 14, p. 10) , ou seja, exatamente o dobro do valor vigente para o Contrato 55/2012 firmado com a empresa "BR Mais Comunicação Ltda.", sem que haja qualquer demonstração de como se teria chegado a esse valor. 
57. Já o "ESTUDO TÉCNICO PRELIMINAR DA CONTRATAÇÃO" (peça 14, p. 101-105) , inserido posteriormente no processo, embora datado de 18/10/2016, registra no campo "LEVANTAMENTO DE ALTERNATIVAS" que haveria uma única solução, qual seja, a "contratação de empresa de comunicação corporativa", ao valor total estimado de R$20.000.000,00 (idem, p. 102) . Da mesma forma, não há qualquer demonstração que justifique a elevação da estimativa e como se teria chegado a esse valor.
58. Considerar, com base em tais elementos, que seria possível "inferir" a prévia realização de estudo de viabilidade da contratação proposta extrapola o limite da razoabilidade.
12.	Ainda, a deficiência dos estudos ensejou o somatório de serviços de natureza bastante distinta em uma mesma licitação, a exemplo de "Comunicação Pública", "Relações com a Imprensa" e "Relações Públicas", sob a titulação genérica de "Comunicação Corporativa", reduzindo competição no mercado em face do menor número de empresas que prestam todos eles de modo conjunto. A adequada conceituação e diferenciação de cada um desses serviços foi aclarada por meio da Instrução Normativa SECOM-PR nº 5/2011, com as seguintes identificações de áreas específicas:
I - Comunicação Digital;
II - Comunicação Pública;
III - Promoção;
IV - Patrocínio;
V - Publicidade, que se classifica em:
a) publicidade de utilidade pública;
b) publicidade institucional;
c) publicidade mercadológica; e
d) publicidade legal.
VI - Relações com a Imprensa;
VII - Relações Públicas.
13.	Desse modo, a aglutinação de grande parte dos serviços em apenas uma licitação, sem que houvesse justificativas suficientes para embasar a escolha de mudança do modelo, em valores significativamente superiores, deve ser reprovada diante da inobservância do parcelamento adequado previsto no art. 23, § 1º, da Lei 8.666/93.
14.	 Também a escolha da modalidade concorrência do tipo "melhor técnica" neste caso mostrou-se inapropriada. Com efeito, este Tribunal já havia deliberado, em caso similar, por meio do Acórdão 1074/2017-TCU-Plenário a respeito da inviabilidade dessa escolha. Acrescento registro materializado no parecer do MPTCU apresentado no relatório precedente:
17. Em consonância com a doutrina acima colacionada, entendo que a utilização do tipo "melhor técnica" comporta natureza restrita de serviços, haja vista os diversos requisitos a serem observados. Assim, não obstante o termo "serviços de natureza predominantemente intelectual" contenha algum grau de subjetividade, a interpretação do caso ora em análise acaba por conduzir ao entendimento de que a maior parte dos itens constantes do edital não requerem expertise capaz de afastar a licitação na modalidade pregão.
18. A própria redação do artigo 46 ao utilizar-se de terminações como "em especial" e "em particular" para enumerar os serviços enquadráveis na situação nele prevista, deixa transparecer certo grau de taxatividade quanto ao que seria permitido contratar privilegiando-se a técnica em detrimento do preço. (...) 
21. A intepretação conjunta dos dispositivos acima transcritos deixa claro que o ordenamento vigente não admite a utilização do tipo "melhor técnica" para contratação de serviços de assessoria de imprensa, comunicação e relações públicas ou as que tenham por finalidade a realização de eventos festivos de qualquer natureza. 
15.	Vale salientar, no caso em análise, que não á apropriado buscar no art. 5º da Lei 12.232/2010 a justificativa para a escolha do tipo "melhor técnica", uma vez que a mencionada lei tem por foco a disposição de normas gerais para licitação e contratação pela administração pública de serviços de publicidade prestados por intermédio de agências de propaganda. Os serviços relacionados no apêndice VI do edital possuem contornos que os afastam da categorização de natureza intelectual ou de publicidade, a exemplo de assessoria de imprensa (peça 31, p. 19-20 e 22) , clipping (peça 31, p. 20 e 23) , media training (peça 31, p. 22) , eventos (peça 31, p. 26) , serviços como fotografia (peça 31, p. 20 e 23) e elaboração e tradução de textos (peça 31, p. 23) . 
16.	O contexto da definição desse tipo de licitação é agravado pela inclusão de exigências no edital do certame sem critérios objetivos de julgamento, a exemplo de atribuição de pontuação com caráter eliminatório ao "porte", "diferenciais", "capacitação da equipe técnica" e "estrutura física existente", em afronta ao art. 46, § 1º, inciso I, da Lei 8.666/1993. Some-se a essa irregularidade a previsão de contratação de serviços ou produtos não precificados ou quantificados ou a inclusão de quesito de pontuação técnica "análise de mídia" que levariam os licitantes a arcar com custos desnecessários durante o processo licitatório. 
17.	Cabe, entretanto, neste caso, considerar a atenuante de que os erros reportados também decorreram da opção dos gestores em utilizar editais de outros órgãos para o alinhamento das regras da Concorrência 001/2017, fato que, apesar de não os eximir das diversas irregularidades constatadas, foi considerado na dosimetria da multa sugerida na proposta de acórdão, com a redução do valor a ser aplicado aos responsáveis. Como salientado neste voto, existe um conjunto robusto de irregularidades que ultrapassam a mera questão afeta à utilização de padronização de edital, a exemplo de estimativa de valores elevados do orçamento de referência, sem a motivação adequada, e de estudos insuficientes constantes do projeto básico e do estudo técnico preliminar da contratação.
18.	Não merecem melhor sorte as razões de justificativas apresentadas por Geraldo Antônio de Oliveira, Adriano Guedes Ferreira, Ricardo Tavares de Jesus Castelo Branco e Ivoneide Saraiva de Carvalho no tocante à estimativa de preços realizada com base apenas em cotações obtidas junto a potenciais fornecedores, envolvendo a solicitação de propostas a empresas com objeto social estranho ao objeto a ser licitado e desconsiderando os valores praticados no contrato ainda em execução, além de recomendações contidas em Despacho da Coordenação Geral de Suporte Logístico/Coordenação de Administração de Material/Divisão de Compras do MI. 
19.	A defesa apresentada no sentido de que, à época da pesquisa de preços realizada, o art. 2º da Instrução Normativa 5/2014 ainda não tinha sido alterado pela Instrução Normativa 3/2017, permanecendo a exigência de que fosse utilizado apenas um dos parâmetros nele indicados, dentre os quais a pesquisa com fornecedores, é frágil.
20.	A Instrução Normativa 3/2017, que entrou em vigor em 20/4/2017, continha diretriz de priorização dos parâmetros relativos ao painel de preços disponibilizado pelo Ministério do Planejamento e às contratações similares de outros órgãos e entidades. Por sua vez, o mapa de apuração que balizou os preços contidos no edital (peça 27, p. 25-27) , apresenta assinatura digital datada de 15/5/2017, ou seja, posterior à vigência da IN 3/2017. 
21.	Também deve ser lembrado o alerta formulado pela Divisão de Compras do MI, no sentido de que os sistemas oficiais de referência refletiam os preços de mercado e, por gozarem de presunção de legitimidade, deveriam ter precedência em relação a cotações feitas diretamente com empresas do mercado (peça 14, p. 96) , o que não foi observado pelos responsáveis. Além disso, outras fontes deveriam ter sido buscadas como parâmetro, consoante jurisprudência desta Corte de Contas, em especial pelos vultosos recursos envolvidos na contratação.
22.	Por fim, informo que, estando conclusos os autos em meu Gabinete, deram entrada novos documentos à título de informações adicionais (peças 126 a 128) , nos quais os responsáveis reiteram que a minuta do edital e do projeto básico questionados estariam de acordo com os termos exigidos pela Secretaria Especial de Comunicação Social da Presidência da República. Nesse aspecto, destaco que essa questão específica foi considerada no relatório da unidade técnica, no parecer do MPTCU e também neste voto, razão pela qual não existem motivos para a alteração do encaminhamento proposto. A propósito, lembro que considerei essa argumentação da defesa como atenuante na dosimetria da sanção a ser aplicada.
23.	Diante do exposto, concluo que as razões de justificativas apresentadas por Maria Helena Lopes Campos Sales, Reynaldo Aben-Athar de Sousa, Geraldo Antônio de Oliveira, Adriano Guedes Ferreira, Ivoneide Saraiva de Carvalho e Ricardo Tavares de Jesus Castelo Branco são insuficientes para afastar as irregularidades indicadas no Acórdão 1965/2017-TCU-Plenário. Por consequência, proponho a cominação aos responsáveis da multa prevista no art. 58, inciso II, da Lei 8.443/1992, c/c o art. 268, inciso II, do RI/TCU, cuja dosimetria pauto pelo nível de gravidade dos ilícitos, a materialidade dos valores envolvidos na contratação e o grau de culpabilidade dos agentes.
	Ante o exposto, voto no sentido de que este Tribunal aprove a proposta que ora submeto à deliberação do Plenário.
TCU, Sala das Sessões Ministro Luciano Brandão Alves de Souza, em 6 de novembro de 2019.
Ministro JOÃO AUGUSTO RIBEIRO NARDES 
Relator